---
title: "제 3강: 그래픽 문법 (2부)"
subtitle: "데이터과학 입문"
author: "원중호"
date: today
date-format: "MMMM YYYY"
institute: 서울대학교 통계학과
format:
  html:
      embed-resources: true
      toc: true
      toc-depth: 2
  revealjs:
      embed-resources: true
      fontsize : 28pt
      output-file: ch03-ggplot-part2_slides.html
      toc: false
      theme: dark
      code-fold: false   
      scrollable: true   
      auto-stretch: false

mainfont: "Noto Sans Korean Light"
---


```{r setup, include=FALSE}
knitr::opts_chunk$set(echo = TRUE, eval = TRUE, warning = FALSE, message = FALSE, fig.width=6, fig.height=4, out.width = "70%", fig.align = "center", python.reticulate = TRUE)  
options(knitr.table.format = "html")
reticulate::use_condaenv(condaenv = "introds", conda = "/opt/homebrew/bin/conda") # for persistency
```
 
 
## 시작하기 전에

다음의 패키지가 설치되어 있지 않으면 설치한다.  

::: {.panel-tabset}
## R

```{r}
# install.packages("mdsr")
# install.packages("tidyverse")
# install.packages("NHANES")
# install.packages("macleish")
# install.packages("devtools")
# devtools::install_github("haleyjeppson/ggmosaic")
# install.packages("tidygraph")
# install.packages("babynames")
library(mdsr)
library(tidyverse)
library(NHANES)
library(macleish)
library(ggmosaic)
library(ggraph)
library(tidygraph)
library(babynames)
sessionInfo()
```

## Python

```{python}
# conda install session-info
# conda install pandas
# conda install matplotlib
# conda install numpy 
# conda install scikit-learn
# conda install plotnine
# conda install polars
# conda install geopandas
# conda install networkx
# conda install wquantiles
import session_info
import pandas as pd
import polars as pl
import matplotlib.pyplot as plt
import numpy as np
from plotnine import *
import geopandas as gpd
import networkx as nx
import wquantiles 

session_info.show()
```

:::


# 표준 데이터 그래픽

## 지도

-   [계급구분도](https://en.wikipedia.org/wiki/Choropleth_map): 각 지역의 색상으로 변수 값을 반영

-   `CIACountries`에서 국가별 석유 생산량 도시

```{python echo=FALSE}
#| label: countrydata-python

# 1. Force the schema for EVERY column that could have large numbers
# This prevents the parser from ever 'guessing' i64 for these columns
CIACountries = pl.read_csv(
    "data/CIACountries.csv", 
    schema_overrides={
        "area": pl.Float64,
        "oil_prod": pl.Float64
    },
    null_values=["NA", "", "null"] # Ensures various 'NA' strings are caught
)
```

::: {.panel-tabset}
## R
```{r, warning=FALSE,message=FALSE,echo=TRUE, fig.margin=TRUE}
# Country outline
wm <- CIACountries %>%
  select(country, oil_prod) %>%
  mutate(oil_prod_disc = cut(oil_prod, 
                             breaks = c(0, 1e3, 1e5, 1e6, 1e7, 1e8), 
                             labels = c(">1000", ">10,000", ">100,000", ">1 million", ">10 million"))) %>%
mosaic::mWorldMap(key = "country") +
  geom_polygon(aes(fill = oil_prod_disc)) + 
  scale_fill_brewer("Oil Prod. (bbl/day)", na.value = "white") +
  theme(legend.position = "top")
```

## Python
```{python eval=FALSE}
import geopandas as gpd binning
CIACountries = CIACountries.with_columns(
    oil_prod_disc = pl.col("oil_prod").cut(
        breaks = [1e3, 1e5, 1e6, 1e7],
        labels = [">1,000", ">10,000", "100,000", 
                  ">1 million", "> 10 million" ]
    )
)
# convert to pandas for the geopandas join
name_map = {
    # North America
    "United States": "United States of America",
    "Bahamas, The": "The Bahamas",
    
    # Europe & Eurasia
    "Serbia": "Republic of Serbia",
    "Macedonia": "North Macedonia",
    "Czech Republic": "Czechia",
    
    # Africa
    "Congo, Democratic Republic of the": "Democratic Republic of the Congo",
    "Congo, Republic of the": "Republic of the Congo",
    "Cote d'Ivoire": "Ivory Coast",
    "Gambia, The": "Gambia",
    "Swaziland": "eSwatini",
    "Tanzania": "United Republic of Tanzania",
    
    # Asia & Oceania
    "Korea, North": "North Korea",
    "Korea, South": "South Korea",
    "Burma": "Myanmar",
    "Timor-Leste": "East Timor",
    "Brunei": "Brunei",
    "Vietnam": "Vietnam",
    "Palestine, State of": "Palestine",
    
    # Territories
    "Falkland Islands (Islas Malvinas)": "Falkland Islands",
}
# Update the Polars DataFrame
ciapa = (
    CIACountries
    .with_columns(
        pl.col("country").replace(name_map, default=pl.col("country"))
    )
    .select(["country", "oil_prod_disc"])
    .to_pandas()  # Convert to pandas only for the geopandas merge
)
# Geospatial part 
world = gpd.read_file(
    "https://naturalearth.s3.amazonaws.com/110m_cultural/ne_110m_admin_0_countries.zip"
)
# Filter out Antarctica to maximize the map area
world = world[world["CONTINENT"] != "Antarctica"]

world = world.merge(
    ciapa,
    how="left",
    left_on="ADMIN",
    right_on="country",
)
# Project to Robinson for a better visual shape
world = world.to_crs("ESRI:54030") 
fig, ax = plt.subplots(figsize=(15, 10)) # Adjusted height to better fit world ratio
world.plot(
    column="oil_prod_disc",
    ax=ax,
    cmap="YlGnBu",
    legend=True,
    missing_kwds={"color": "lightgrey"}
);
# Legend adjustments
legend = ax.get_legend();
legend.set_title("Oil Prod. (bbl/day)");
legend.set_bbox_to_anchor((1.05, 0.5));
ax.axis("off");
# Add these lines before plt.show() to crop empty ocean space
ax.set_ylim(-6_500_000, 8_500_000);
ax.set_xlim(-16_000_000, 17_000_000);

plt.show()
```

:::

---  

::: {.panel-tabset}
## R
```{r echo=FALSE, message=FALSE}
#| label: fig-oil-map
#| fig-cap: "A choropleth map displaying oil production by countries around the world in barrels per day."
    wm
```

## Python
```{python echo=FALSE}
#| label: fig-oil-map-python
#| fig-cap: "A choropleth map displaying oil production by countries around the world in barrels per day."

# binning
CIACountries = CIACountries.with_columns(
    oil_prod_disc = pl.col("oil_prod").cut(
        breaks = [1e3, 1e5, 1e6, 1e7],
        labels = [">1,000", ">10,000", "100,000", 
                  ">1 million", "> 10 million" ]
    )
)
# convert to pandas for the geopandas join
name_map = {
    # North America
    "United States": "United States of America",
    "Bahamas, The": "The Bahamas",
    
    # Europe & Eurasia
    "Serbia": "Republic of Serbia",
    "Macedonia": "North Macedonia",
    "Czech Republic": "Czechia",
    
    # Africa
    "Congo, Democratic Republic of the": "Democratic Republic of the Congo",
    "Congo, Republic of the": "Republic of the Congo",
    "Cote d'Ivoire": "Ivory Coast",
    "Gambia, The": "Gambia",
    "Swaziland": "eSwatini",
    "Tanzania": "United Republic of Tanzania",
    
    # Asia & Oceania
    "Korea, North": "North Korea",
    "Korea, South": "South Korea",
    "Burma": "Myanmar",
    "Timor-Leste": "East Timor",
    "Brunei": "Brunei",
    "Vietnam": "Vietnam",
    "Palestine, State of": "Palestine",
    
    # Territories
    "Falkland Islands (Islas Malvinas)": "Falkland Islands",
}
# Update the Polars DataFrame
ciapa = (
    CIACountries
    .with_columns(
        pl.col("country").replace(name_map, default=pl.col("country"))
    )
    .select(["country", "oil_prod_disc"])
    .to_pandas()  # Convert to pandas only for the geopandas merge
)
# Geospatial part 
world = gpd.read_file(
    "https://naturalearth.s3.amazonaws.com/110m_cultural/ne_110m_admin_0_countries.zip"
)
# Filter out Antarctica to maximize the map area
world = world[world["CONTINENT"] != "Antarctica"]

world = world.merge(
    ciapa,
    how="left",
    left_on="ADMIN",
    right_on="country",
)
# Project to Robinson for a better visual shape
world = world.to_crs("ESRI:54030") 
fig, ax = plt.subplots(figsize=(15, 10)) # Adjusted height to better fit world ratio
world.plot(
    column="oil_prod_disc",
    ax=ax,
    cmap="YlGnBu",
    legend=True,
    missing_kwds={"color": "lightgrey"}
);
# Legend adjustments
legend = ax.get_legend();
legend.set_title("Oil Prod. (bbl/day)");
legend.set_bbox_to_anchor((1.05, 0.5));
ax.axis("off");
# Add these lines before plt.show() to crop empty ocean space
ax.set_ylim(-6_500_000, 8_500_000);
ax.set_xlim(-16_000_000, 17_000_000);

plt.show()
```


:::

## 네트워크

-   정점(vertices, nodes)이라고 불리는 개체 사이의 관계를 호(edges)라고 불리는 연결로 나타냄  

### `NCI60` 자료

-   60개 암종의 유전자 발현에 대한 40,000개 이상의 [프로브](https://www.genomicseducation.hee.nhs.uk/glossary/probe/)를 포함

::: {.panel-tabset}
## R
```{r}
CellEdges <- Cancer
SmallEdges <- head(CellEdges,200)
g <- SmallEdges %>%
  select(cellLine, otherCellLine, correlation) %>%
  as_tbl_graph(directed = FALSE) %>%
  mutate(type = substr(name, 0, 2))
cellnet <- ggraph::ggraph(g, layout = 'kk') +
  geom_edge_arc(aes(width = correlation), color = "lightgray", strength = 0.2) +
  geom_node_point(aes(color = type), size = 10, alpha = 0.6) +
  geom_node_text(aes(label = type)) + 
  scale_edge_width_continuous(range = c(0.1, 1)) +
  guides(color = guide_legend(override.aes = list(size = 6))) + 
  theme_void() + 
  coord_cartesian(clip = "off")
```  

## Python
```{python, results='hide'}
CellEdges = pd.read_csv('data/Cancer.csv')
SmallEdges = CellEdges.head(200)

g = nx.Graph()
for idx, row in SmallEdges.iterrows():
    g.add_edge(row['cellLine'], row['otherCellLine'], correlation=row['correlation'])

node_types = {node: node[:2] for node in g.nodes()}
pos = nx.spring_layout(g, seed=42, k=0.3)

color_map = {}
unique_labels = sorted(set([node[:2] for node in g.nodes()]))
palette = plt.cm.tab10  
for i, label in enumerate(unique_labels):
    color_map[label] = palette(i)

plt.figure(figsize=(10, 10))
node_handles = nx.draw_networkx_nodes(g, pos, node_color=[color_map[node_types[node]] for node in g.nodes()], node_size=300, alpha=0.4)
edge_handles = nx.draw_networkx_edges(g, pos, width=[d['correlation'] for u, v, d in g.edges(data=True)], edge_color='lightgray', alpha=0.3)

node_legend_handles = [plt.Line2D([0], [0], marker='o', color='w', markerfacecolor=color, markersize=10, label=label) for label, color in color_map.items()]
plt.legend(handles=node_legend_handles, loc='upper left')
correlation_values = [0.75, 0.8, 0.85, 0.9, 0.95] 
edge_legend_handles = []
for value in correlation_values:
    edge_legend_handles.append(plt.Line2D([0], [0], linestyle='-', linewidth=value*0.3, color='gray', label=f'Cor: {value}'))
plt.legend(handles=edge_legend_handles, loc='upper right')

plt.gca().add_artist(plt.legend(handles=node_legend_handles + edge_legend_handles, loc='upper right'))

nx.draw_networkx_labels(g, pos, labels={node: node[:2] for node in g.nodes()}, font_size=8)
plt.axis('off')
plt.show()
```

:::

---

```{r echo=FALSE}
#| label: cancer-network
#| fig-cap: "A network diagram displaying the relationship between types of cancer cell lines."
#| fig-asp: 0.6
    cellnet
```

-   특정 세포주간의 상관관계 네트워크. 정점=세포주, 색상: 암종(ovarian, colon, central nervous system, melanoma, renal, breast, lung)

---

-   흑색종 세포주(ME)가 서로 밀접한 관련이 있지만 다른 세포주와는 그다지 관련이 없어 보임.
    +   대장암(CO)과 중추신경계(CN)도 마찬가지
    
-   반면 폐암(LC)은 여러 다른 유형의 암과 연관성이 있는 경향


# 아기 이름의 역사

## 이름으로 상대방의 나이를 알 수 있는 방법

-   [FiveThirtyEight](https://fivethirtyeight.com/features/how-to-tell-someones-age-when-all-you-know-is-her-name/) 의 분석 결과를 재현

-   `babynames` 자료: 미국 사회보장국(SSA)의 공개 자료

::: {.panel-tabset}
## R
```{r}
BabynamesDist <- mdsr::make_babynames_dist()
BabynamesDist
```

## Python
```{python}
BabynamesDist = pl.read_csv('data/BabynamesDist.csv', infer_schema_length=10000)
```

:::

## 생존 인구 비율

- 각 이름을 가진 사람 중 현재 살아 있는 사람 수를 추정
- 우선 남자 아이 이름인 Joseph에 대해 재현

::: {.panel-tabset}
## R
```{r}
joseph <- BabynamesDist %>%
  filter(name == "Joseph" & sex == "M")
name_plot <- ggplot(data = joseph, aes(x = year))
```

## Python
```{python}
joseph = BabynamesDist.filter(
    (pl.col("name") == "Joseph") & (pl.col("sex") == "M")
)
name_plot = ggplot(data=joseph, mapping = aes(x="year"))
```

:::


- `geom_col()`을 이용하여 연도별 태어난 사람 중 현재 살아 있는 사람 수에 대한 막대 그래프를 구함

::: {.panel-tabset}
## R
```{r}
name_plot <- name_plot +
  geom_col(
    aes(y = count_thousands * alive_prob), 
    fill = "#b2d7e9", 
    color = "white",
    size = 0.1
  )
```

## Python
```{python, results='hide'}
name_plot += geom_col(
    aes(y=joseph['count_thousands'] * joseph['alive_prob']), 
            fill="#b2d7e9", color="white", size=0.1
)
```

:::

---

::: {.panel-tabset}
## R
```{r echo=FALSE}
    name_plot 
```

## Python
```{python}
name_plot.show() 
```

:::

---

- `geom_line()`을 이용하여 연도별 태어난 사람 수를 연속적으로 표현하는 선 그래프를 더함

::: {.panel-tabset}
## R
```{r}
name_plot <- name_plot + 
  geom_line(aes(y = count_thousands), size = 2)
name_plot <- name_plot +
  ylab("Number of People (thousands)") + 
  xlab(NULL)
name_plot
```

## Python
```{python}
name_plot = ( name_plot +
  geom_line(mapping = aes(y="count_thousands"), size = 2) + 
  ylab("Number of People (thousands)") +
  xlab('')
)
name_plot.show()
```

:::

---

-   생년의 중앙값 계산 (현재 생존한 것으로 추정되는 인구 수에 따라 가중치)

::: {.panel-tabset}
## R
```{r}
wtd_quantile <- Hmisc::wtd.quantile   # rename
median_yob <- joseph %>%
  summarize(
    year = wtd_quantile(year, est_alive_today, probs = 0.5)
  ) %>% 
  pull(year)  # extract a single column
median_yob
```

## Python
```{python}
from wquantiles import quantile
# median_yob = quantile(joseph["year"].to_numpy(), joseph["est_alive_today"].to_numpy(), 0.5)
median_yob = (
    joseph
    .select(
        year = pl.struct(["year", "est_alive_today"]).map_batches(
            lambda s: pl.Series([
                quantile(
                    s.struct.field("year").to_numpy(), 
                    s.struct.field("est_alive_today").to_numpy(), 
                    0.5
                )
            ]),
            return_dtype=pl.Float64
        )
    )
    .to_series()[0]  # Directly "pull" the first value
)
print(median_yob)
```

:::

-   생년의 중앙값 도시

::: {.panel-tabset}
## R
```{r}
name_plot <- name_plot +
  geom_col(
    color = "white", fill = "#008fd5", 
    aes(y = ifelse(year == median_yob, est_alive_today / 1000, 0))
  )
```

## Python
```{python, results='hide'}
name_plot += (
  geom_col(
    color = "white", fill = "#008fd5",
    mapping = aes(y=np.where(joseph['year'] == median_yob, 
                      joseph['est_alive_today'] / 1000, 0))
  )
)
```

:::

---

::: {.panel-tabset}
## R
```{r echo=FALSE}
name_plot
```

## Python
```{python}
name_plot.show()
```

:::

---

- 그래프 제목과 맥락을 설정하여 최종 도표 완성

::: {.panel-tabset}
## R
```{r}
#| label: fig-joseph
#| eval: false
context <- tribble(
  ~year, ~num_people, ~label,
  1935, 40, "Number of Josephs\nborn each year",
  1915, 13, "Number of Josephs\nborn each year
  \nestimated to be alive\non 1/1/2014", 
  2003, 40, "The median\nliving Joseph\nis 37 years old", 
)

joe <- name_plot +
  ggtitle("Age Distribution of American Boys Named Joseph") + 
  geom_text(
    data = context, 
    aes(y = num_people, label = label, color = label)
  ) + 
  geom_curve(
    x = 1990, xend = 1974, y = 40, yend = 24, 
    arrow = arrow(length = unit(0.3, "cm")), curvature = 0.5
  ) + 
  scale_color_manual(
    guide = "none", 
    values = c("black", "#b2d7e9", "darkgray")
  ) + 
  ylim(0, 42)
joe
```

## Python
```{python}
#| label: fig-joseph-python
#| eval: false
context = pd.DataFrame({
    'year': [1935, 1915, 2003],
    'num_people': [40, 13, 40],
    'label': ["Number of Josephs\nborn each year",
              "Number of Josephs\nborn each year\nestimated to be alive\non 1/1/2014",
              "The median\nliving Joseph\nis 37 years old"],
    'color': ['black', '#b2d7e9', 'darkgray']  
})
joe = (name_plot +
       ggtitle("Age Distribution of American Boys Named Joseph") +
       geom_text(
         data=context, 
         mapping=aes(x='year', y='num_people', label='label', color='color'), size=10, nudge_y=1) +
       geom_segment(aes(x=1990, xend=1974, y=40, yend=24),
                           arrow=arrow(type='closed', length=0.1), color="black") +
       scale_color_identity() +
       ylim(0, 42) +  
       theme(legend_position='none',  
                    axis_title_x=element_blank(),  
                    axis_text_x=element_blank(), 
                    axis_ticks_major_x=element_blank())
)
joe.show()
```

:::


---

::: {.panel-tabset}
## R
```{r}
#| label: fig-joseph
#| eval: true
#| echo: false
#| fig-cap: "Recreation of the age distribution of “Joseph” plot."
```

## Python
```{python}
#| label: fig-joseph-python
#| eval: true
#| echo: false
#| fig-cap: "Recreation of the age distribution of “Joseph” plot."
```

:::

---

- `name_plot`의 `data` 인수를 수정하여 다른 이름에 대한 유사한 그래프를 얻음

::: {.panel-tabset}

## R
```{r}
#| label: fig-josephine
#| fig-cap: 'Age distribution of American girls named “Josephine."'
name_plot %+% filter(
  BabynamesDist, 
  name == "Josephine" & sex == "F"
)
```

## Python
```{python}
#| label: fig-josephine-python
#| fig-cap: 'Age distribution of American girls named “Josephine."'
# josephine = BabynamesDist[(BabynamesDist['name'] == "Josephine") & (BabynamesDist['sex'] == "F")]

josephine = BabynamesDist.filter(
    (pl.col("name") == "Josephine") & (pl.col("sex") == "F")
)

name_plot = (
  ggplot(josephine, aes(x='year')) +
  geom_col(
    aes(y=josephine['count_thousands'] * josephine['alive_prob']), 
    fill="#b2d7e9", color="white", size=0.1
  ) +
  geom_line(aes(y='count_thousands'), size=2) +
  ylab("Number of People (thousands)") +
  geom_col(
     aes(y=np.where(josephine['year'] == median_yob, josephine['est_alive_today'] / 1000, 0)),
     fill="#008fd5",
     color="white"
  )
)
name_plot.show()
```

:::


---

### 같은 이름, 다른 성별

-   `facet_wrap()`

::: {.panel-tabset}
## R
```{r}
#| label: fig-jessie
#| fig-cap: 'Comparison of the name “Jessie” across two genders.'
names_plot <- name_plot + 
  facet_wrap(~sex)
names_plot %+% filter(BabynamesDist, name == "Jessie")
```

## Python
```{python}
# jessie = BabynamesDist[BabynamesDist['name'] == "Jessie"]
jessie = BabynamesDist.filter(
    pl.col("name") == "Jessie"
)
name_plot = (
  ggplot(jessie, aes(x='year')) +
  geom_col(aes(y='count_thousands * alive_prob'), fill="#b2d7e9", color="white", size=0.1) +
  geom_line(aes(y='count_thousands'), size=2) +
  geom_col(aes(y=np.where(jessie['year'] == median_yob,
                  jessie['est_alive_today'] / 1000, 0)),
           fill="#008fd5", color="white") +
  ylab("Number of People (thousands)") +
  facet_wrap('~sex')
)
name_plot.show()
```

:::

---

## 몇 가지 이름의 성별 분포

-   `facet_grid()` 

::: {.panel-tabset}
## R
```{r}
#| label: fig-many-name
#| fig-cap: "Gender breakdown for the three most unisex names."
many_names_plot <- name_plot + 
  facet_grid(name ~ sex)
mnp <- many_names_plot %+% filter(
  BabynamesDist, 
  name %in% c("Jessie", "Marion", "Jackie")
)
mnp + facet_grid(sex ~ name)
```

## Python
```{python}
#| label: fig-many-name-python
#| fig-cap: "Gender breakdown for the three most unisex names."
# filtered_names = BabynamesDist[BabynamesDist['name'].isin(["Jackie", "Jessie", "Marion"])]

filtered_names = BabynamesDist.filter(
    pl.col("name").is_in(["Jessie", "Marion", "Jackie"])
)

plot = (ggplot(filtered_names, aes(x='year', y='count_thousands'))
            + geom_col(aes(y='count_thousands * alive_prob'), fill="#b2d7e9", color="white", size=0.1)
             + geom_line(aes(y='count_thousands'), size=2)
             + geom_col(aes(y=np.where(filtered_names['year'] == median_yob, filtered_names['est_alive_today'] / 1000, 0)),
                        fill="#008fd5", color="white")
             + ylab("Number of People (thousands)")
        + facet_grid('sex ~ name')
        + labs(y="Number of People (thousands)")
       )

plot.show()
```

:::


## 가장 흔한 여자 이름

- 먼저 현재 살아있는 것으로 추정되는 사람들 중 가장 흔한 여성 이름 25개를 찾는다.

::: {.panel-tabset}

## R
```{r}
com_fem <- BabynamesDist %>%
  filter(n > 100, sex == "F") %>% 
  group_by(name) %>%
  mutate(wgt = est_alive_today / sum(est_alive_today)) %>%
  summarize(
    N = n(), 
    est_num_alive = sum(est_alive_today),
    quantiles = list(
      wtd_quantile(
        age_today, est_alive_today, probs = 1:3/4, na.rm = TRUE
      )
    )
  ) %>%
  mutate(measures = list(c("q1_age", "median_age", "q3_age"))) %>%
  unnest(cols = c(quantiles, measures)) %>%
  pivot_wider(names_from = measures, values_from = quantiles) %>%
  arrange(desc(est_num_alive)) %>%
  head(25)
```

## Python
```{python}
com_fem = (
    BabynamesDist
    .filter((pl.col("n") > 100) & (pl.col("sex") == "F"))
    .group_by("name")
    .agg(
        N = pl.len(),
        est_num_alive = pl.col("est_alive_today").sum(),
        # Wrap quantile in pl.Series for the agg context
        median_age = pl.struct(["age_today", "est_alive_today"]).map_batches(
            lambda s: pl.Series([quantile(s.struct.field("age_today").to_numpy(), s.struct.field("est_alive_today").to_numpy(), 0.5)]),
            return_dtype=pl.Float64
        ),
        q1_age = pl.struct(["age_today", "est_alive_today"]).map_batches(
            lambda s: pl.Series([quantile(s.struct.field("age_today").to_numpy(), s.struct.field("est_alive_today").to_numpy(), 0.25)]),
            return_dtype=pl.Float64
        ),
        q3_age = pl.struct(["age_today", "est_alive_today"]).map_batches(
            lambda s: pl.Series([quantile(s.struct.field("age_today").to_numpy(), s.struct.field("est_alive_today").to_numpy(), 0.75)]),
            return_dtype=pl.Float64
        )
    )
    # This 'unlists' the singleton series/lists into scalar Float64 values
    .explode(["median_age", "q1_age", "q3_age"])
    .sort("est_num_alive", descending=True)
    .head(25)
)
```

:::

---

- 각 이름에 대해 현재 생존한 것으로 예상되는 사람의 수를 세고, 여성을 필터링하고, 생존할 것으로 예상되는 수를 기준으로 정렬한 다음 상위 25명의 결과를 가져옴. 

- 각 이름을 가진 사람들의 연령 중앙값과 1사분위수 및 3사분위수를 계산.

- `y`를 `median_age`, `x`를 `y`를 기준으로 내림차순 정렬한 `name`으로 지정

::: {.panel-tabset}
## R
```{r}
w_plot <- ggplot(
  data = com_fem, 
  aes(x = reorder(name, -median_age), y = median_age)
) + 
  xlab(NULL) + 
  ylab("Age (in years)") + 
  ggtitle("Median ages for females with the 25 most common names")
```

## Python
```{python, results='hide'}
w_plot = (
  ggplot(com_fem, # aes(x='name', y='median_age')) +
    aes(x="reorder(name, -median_age)", y="median_age")) +
  ylab("Age (in years)") +
  xlab("") +
  ggtitle("Median ages for females with the 25 most common names") 
)
```

:::

---

- `geom_linerange()` 함수를 이용하여 노란색 막대 그래프를 그린다.

::: {.panel-tabset}
## R
```{r}
w_plot <- w_plot + 
  geom_linerange(
    aes(ymin = q1_age, ymax = q3_age), 
    color = "#f3d478", 
    size = 4.5, 
    alpha = 0.8
  )
w_plot
```

## Python
```{python}
w_plot = (
    w_plot 
    + geom_linerange(
        aes(ymin="q1_age", ymax="q3_age"),
        color="#f3d478",
        size=4.5,
        alpha=0.8
    )
)

w_plot.show()
```

:::

---

- `geom_point()` 함수를 통하여 각 이름의 연령 중앙값을 나타내는 점 표시

::: {.panel-tabset}
## R
```{r}
w_plot <- w_plot +
  geom_point(
    fill = "#ed3324", 
    color = "white", 
    size = 2, 
    shape = 21
  )
w_plot
```

## Python
```{python}
w_plot += geom_point(color="#ed3324", size=2, shape='o')
w_plot.show()
```

:::

---

- 맥락을 추가하여 최종 그림을 완성
- 이름의 길이가 길어 제대로 표현되지 않으므로 `coord_flip()`로 반전

::: {.panel-tabset}
## R
```{r}
#| label: fig-women
#| eval: false
context <- tribble(
  ~median_age, ~x, ~label, 
  65, 24, "median",
  29, 16, "25th", 
  48, 16, "75th percentile",
)

age_breaks <- 1:7 * 10 + 5

fp <- w_plot + 
  geom_point(
    aes(y = 60, x = 24), 
    fill = "#ed3324", 
    color = "white", 
    size = 2, 
    shape = 21
  ) + 
  geom_text(data = context, aes(x = x, label = label)) + 
  geom_point(aes(y = 24, x = 16), shape = 17) + 
  geom_point(aes(y = 56, x = 16), shape = 17) +
  geom_hline(
    data = tibble(x = age_breaks), 
    aes(yintercept = x), 
    linetype = 3
  ) +
  scale_y_continuous(breaks = age_breaks) + 
  coord_flip()
fp
```

## Python
```{python}
#| label: fig-women-python
#| eval: false
context = pd.DataFrame({
    'median_age': [65, 29, 48],
    'x': [24, 16, 16],
    'label': ['median', '25th', '75th percentile']
})

age_breaks = (pd.Series(range(1, 8)) * 10 + 5).tolist()

fp = (w_plot +
      geom_point(aes(y=60, x=24), color="#ed3324", size=2, shape='o') +
      geom_text(aes(x='x', label='label'), data=context) +
      geom_point(aes(y=24, x=16), shape='^') +
      geom_point(aes(y=56, x=16), shape='v') +
      geom_hline(aes(yintercept='x'), data=pd.DataFrame({'x': age_breaks}), linetype="dashed") +
      scale_y_continuous(breaks=age_breaks) +
      coord_flip()
)
fp.show()
```

:::

---

::: {.panel-tabset}
## R
```{r echo=FALSE}
#| label: fig-women
#| eval: true
#| echo: false
#| fig-cap: "Recreation of FiveThirtyEight’s plot of the age distributions for the 25 most common women’s names."
#| fig-asp: 0.75
```

## Python
```{python}
#| label: fig-women-python
#| eval: true
#| echo: false
#| fig-cap: "Recreation of FiveThirtyEight’s plot of the age distributions for the 25 most common women’s names."
#| fig-asp: 0.75
```

:::

# 추가 자료

---

-   `ggplot2` cheat sheet: <https://www.rstudio.com/wp-content/uploads/2015/03/ggplot2-cheatsheet.pdf>

