---
title: "제 7강: 반복"
subtitle: "데이터과학 입문"
author: "원중호"
date: today
date-format: "MMMM YYYY"
institute: 서울대학교 통계학과
format:
  html:
      embed-resources: true
      toc: true
      toc-depth: 2
  revealjs: 
      embed-resources: true
      fontsize: 28pt  
      output-file: ch07-iteration_slides.html
      toc: false
      theme: dark
      code-fold: false   
      scrollable: true    
mainfont: Noto Sans CJK Korean Light
---

```{r setup, include=FALSE}
knitr::opts_chunk$set(echo = TRUE, eval = TRUE, warning = FALSE, message = FALSE, fig.width=6, fig.height=4, out.width = "70%", fig.align = "center", python.reticulate = TRUE)  
options(knitr.table.format = "html")
reticulate::use_condaenv(condaenv = "introds", conda = "/opt/homebrew/bin/conda") # for persistency
```
 
## 시작하기 전에

다음의 패키지가 설치되어 있지 않으면 설치한다.

::: {.panel-tabset}

## R

```{r}
# install.packages("tidyverse")
# install.packages("mdsr")
# install.packages("Lahman")
# install.packages("bench")
# install.packages("NHANES")
# install.packages("patchwork")
library(tidyverse)
library(mdsr)
library(Lahman)
library(bench)
library(NHANES)
library(patchwork)
sessionInfo()
```

## Python

```{python}
# conda install session-info
# conda install polars
# pip install pylahman
# conda install plotnine
# conda install numpy
# conda install scipy
import session_info
import zipfile
import io
import polars as pl
import pylahman
from plotnine import *
import numpy as np
from scipy.optimize import curve_fit
import os

session_info.show()
```

:::

## 반복

-   계산기: 사람이 직접 손으로 산수 계산을 할 필요가 없도록 해 줌
-   프로그래밍 언어: 사람이 직접 코드 덩어리를 다시 실행하거나 한두 부분만 변경해서 매번 복사하여 붙여넣는 반복 계산을 수행하지 않도록 해 줌


-   어떤 야구팀의 시즌별 성과를 보기위한 코드를 작성하면, 다른 팀에게도
똑같이 적용할 수 있어야 함
-   이러한 작업을 수행하기 위해 코드를 다시 입력할 필요가 없어야 함


# 벡터화 연산

## 루프

::: {.panel-tabset}

## R

```{r}
names(Lahman::Teams)
```

## Python

```{python}
_Teams = pylahman.Teams()  # pandas df
Teams = pl.from_pandas(_Teams)
print(Teams.columns)
```

:::

::: {.panel-tabset}

## R

```{r eval=FALSE}
glimpse(Teams)
```

## Python

```{python eval=FALSE}
Teams.glimpse()
```

:::

-   `Teams` 데이터프레임의 15번부터 40번 열까지가 각 팀이 그 시즌에 어떻게 성과를 냈는지에 대한 숫자 데이터를 포함

##

-   15번부터 40번까지의 26개 수치형 변수의 평균 계산

-   방법 1: 모든 열 이름을 일일이 입력하여 `mean()` 명령어를 26번 반복
-   방법 2: `for()` 루프

::: {.panel-tabset}

## R

```{r}
averages <- NULL
for (i in 15:40) {
  averages[i - 14] <- mean(Teams[, i], na.rm = TRUE)
}
names(averages) <- names(Teams)[15:40]
averages
```

## Python

```{python}
averages = {}
for i in range(14, 40):
    col_name = Teams.columns[i]
    # .mean() in Polars ignores nulls by default
    avg_value = Teams[col_name].mean()
    averages[col_name] = avg_value

print(averages)
```

:::

-   불편한 점: 원하는 인덱스를 찾아 써야 함 (`14`, `15`, `40`; "매직넘버")


## R과 벡터

-   R 프로그래머는 벡터의 각 요소에 연산을 적용하여 이러한 유형의 문제를 해결하는 것을 선호
    +   인덱스에 호소하지 않고 코드 한 줄로 해결!

-   왜 그런가?
    +   R의 기본 자료형은 **벡터**
    +   문자열도 길이가 1인 벡터
    +   원자 자료형(atomic data type)이 없음
  
```{r}
a <- "a string"
class(a)
```

```{r}
is.vector(a)
length(a)
```

---

```{python}
# Python
a = "a string"  
len(a)
```

-   그 결과, R은 벡터화된 연산에 고도로 최적화
  +   루프는 본질적으로 이 최적화의 이점을 활용하지 못함

::: {.callout-note}
`for()` 반복문은 최대한 피하라.
:::

## 벡터화 함수

-   벡터를 입력으로 받아 같은 길이의 벡터로 출력

::: {.panel-tabset}

## R

```{r}
exp(1:3)  # vectorized
mean(1:3) # reduction
```

## Python

```{python}
np.exp([1, 2, 3])  # vectorized
np.mean([1, 2, 3]) # reduction
```

:::

---

### 벡터화하면 큰일나는 함수

::: {.panel-tabset}

## R

```{r error=TRUE}
if (c(TRUE, FALSE)) {
  cat("This is a great book!")
}
```

## Python

```{python}
if [True, False]:
    print("This is a great book!")
```

-   Python에서는 조건이 `null`이 아니면 참.
    + `[True, False]`가 `null`이 아니어서, `print`문이 실행된다.

:::


## 벡터화 함수와 반복 함수

::: {.panel-tabset}

## R

```{r}
x <- 1:10000
bench::mark(
  exp(x),
  map_dbl(x, exp)   # we will study this later
)
```

## Python

```{python}
import timeit

x_pl = pl.Series("x", range(1, 10001))
x_np = np.arange(1, 10001)
# 1. Vectorized (exp(x))
time_vec = timeit.timeit(lambda: np.exp(x_np), number=100)
# 2. Map/Loop (map_dbl(x, exp))
time_map = timeit.timeit(lambda: x_pl.map_elements(np.exp, return_dtype=pl.Float64), number=100)

print(f"Vectorized: {time_vec:.5f}s")
print(f"Map Elements: {time_map:.5f}s")
print(f"Speedup: {time_map / time_vec:.1f}x")
```

:::


# `dplyr::across()` 

## 하드코딩 피하기

-   앞 예제에서, `Teams` 데이터프레임의 15번부터 40번 열이 수치형임을 확인하고 이를 매직넘버로 하드코딩
-   `tidyselect::where()` 함수를 사용하여 수치형(`is.numeric() == TRUE`)인 열을 자동으로 식별
-   `dplyr::across()` 함수를 사용, 지정된 열 모두에 `mean()` 함수 적용

---

::: {.panel-tabset}

## R

```{r}
Teams %>%
  summarize(across(where(is.numeric), mean, na.rm = TRUE))
```

## Python

```{python}
import polars.selectors as cs

print(
  Teams.select(
    cs.numeric().mean()
  )
)
```

:::

-   결과에는 이전에 정의한 범위를 벗어나는 변수(`yearID`, `attendance` 등)도 포함됨에 유의

---

-   변수 이름으로도 지정 가능

```{r}
Teams %>%
  summarize(across(c(yearID, R:SF, BPF), mean, na.rm = TRUE))
```


# `purrr::map()` 

## `map()` 및 그 변종

-   `across()`보다 일반적으로 목록(`list`), 벡터, 또는 데이터프레임의 열의 각 항목에 함수를 적용

::: {.panel-tabset}

## R

```{r}
Teams %>% 
  select(15:40) %>%
  map_dbl(mean, na.rm = TRUE)
```

## Python

```{python}
target_cols = Teams.columns[14:40]

print(
  Teams.select([
    pl.col(c).mean() for c in target_cols
  ])
)
```

:::

-   인수 1: 작업을 수행하고자 하는 대상(이 경우 데이터프레임) 
-   인수 2: 함수의 이름을 지정 (`mean()`)
-   인수 3: 인수 2의 함수에 들어갈 인수 (`na.rm`)

---

::: {.panel-tabset}

## R

```{r}
Teams %>% 
  select(teamID) %>% 
  map_dbl(mean, na.rm = TRUE)
```

## Python

```{python error=TRUE}
print(
  Teams.select([
    pl.col("teamID").mean()
  ])
)
```

:::

-   `map_dbl()`: `double`형 벡터를 반환
-   `map()`: `list`를 반환


# 1차원 벡터에서의 반복

## 기존 함수를 반복 적용

-   현재 Los Angeles Angels of Anaheim으로 알려진 메이저리그 야구팀의 팀명 변천사

::: {.panel-tabset}

## R

```{r}
angels <- Teams %>%
  filter(franchID == "ANA") %>%
  group_by(teamID, name) %>%
  summarize(began = first(yearID), ended = last(yearID)) %>%
  arrange(began)
angels
```

## Python

```{python}
angels = (
    Teams
    .filter(pl.col("franchID") == "ANA")
    .group_by(["teamID", "name"])
    .agg([
        pl.col("yearID").first().alias("began"),
        pl.col("yearID").last().alias("ended")
    ])
    .sort("began")
)
print(angels)
```

:::

---

-   이제 각 이름의 길이(글자 수)를 구해 보자.

::: {.panel-tabset}

## R

```{r}
angels_names <- angels %>% pull(name)
nchar(angels_names[1])
nchar(angels_names[2])
nchar(angels_names[3])
nchar(angels_names[4])
```

## Python

```{python}
angels_names = angels.get_column("name")
print(angels_names[0].__len__()) 
print(angels_names[1].__len__()) 
print(angels_names[2].__len__()) 
print(angels_names[3].__len__()) 
```

:::

-   이보다는 벡터 `angels_names`의 각 원소에 `nchar()`함수를 적용하는 것이 더 간단하고 효율적이며, 확장 가능

::: {.panel-tabset}

## R

```{r}
map_int(angels_names, nchar)   # returns an integer vector
```

## Python

```{python}
print(angels_names.map_elements(len, return_dtype=pl.Int64))
```

:::

---

-   실은 `nchar()`는 이미 벡터화 되어 있다.

::: {.panel-tabset}

## R

```{r}
nchar(angels_names)
```

## Python

```{python}
print(angels_names.str.len_chars())
```

:::

## 사용자 정의 함수를 반복 적용

-   승수 기준 상위 5개 시즌 표시 함수

::: {.panel-tabset}

## R

```{r}
top5 <- function(data, team_name) {
  data %>%
    filter(name == team_name) %>%
    select(teamID, yearID, W, L, name) %>%
    arrange(desc(W)) %>%
    head(n = 5)
}
```

## Python

```{python}
def top5(data: pl.DataFrame, team_name: str) -> pl.DataFrame:
    """
    Returns the top 5 seasons for a given team based on Wins (W).
    Replicates the R top5 function logic.
    """
    return (
        data
        .filter(pl.col("name") == team_name)
        .select(["teamID", "yearID", "W", "L", "name"])
        .sort("W", descending=True)
        .head(5)
    )
```

:::

---

-   Angels의 상위 5개 시즌

::: {.panel-tabset}

## R

```{r}
angels_names %>%
  map(top5, data = Teams)   # list
```

## Python

```{python}
# print(list(map(lambda names: top5(Teams, names), angels_names)))
print(
  list(angels_names
    .map_elements(lambda names: top5(Teams, names)))
)
```

:::

---

::: {.panel-tabset}

## R

```{r}
angels_names %>% 
  map_dfr(top5, data = Teams) # data frame
```

## Python

```{python}
# print(pl.concat( map(lambda name: top5(Teams, name), angels_names)))
print(
  pl.concat(angels_names
    .map_elements(lambda name: top5(Teams, name)))
)
```

:::

---

-   이름별 상위 5개 시즌의 평균 승수

::: {.panel-tabset}

## R

```{r}
angels_names %>% 
  map_dfr(top5, data = Teams) %>%
  group_by(teamID, name) %>%
  summarize(N = n(), mean_wins = mean(W)) %>%
  arrange(desc(mean_wins))
```

## Python

```{python}
print(
    pl.concat(angels_names
    .map_elements(lambda name: top5(Teams, name)))
    .group_by(["teamID", "name"])
    .agg([
        pl.len().alias("N"),    
        pl.col("W").mean().alias("mean_wins") 
    ])
    .sort("mean_wins", descending=True)
)
```

:::

-   최상위 5개 시즌 동안의 평균 성적을 비교할 때 "Los Angeles Angels of Anaheim" 시절이 가장 성공적인 것으로 보임


#  하위 그룹에 대한 반복

## `purrr::group_modify()`

-   먼저 데이터프레임의 그룹을 정의한 다음 각 그룹에 함수를 적용
-   `map_dfr()`와 유사. 
    +   `map_dfr()`: 벡터의 개별 원소를 사용
    +   `group_modify()`: 데이터프레임에서 정의된 그룹을 사용

---

### 예제: 기대 승률 

-   Bill James의 공식(4.2절)
    $$\widehat{WPct} = \frac{RS^2}{RS^2 + RA^2} = \frac{1}{1 + (RA/RS)^2}$$
    +   $RS$: 팀 득점, $RA$: 팀 실점

---

::: {.panel-tabset}

## R

```{r}
exp_wpct <- function(x) { 
  return(1/(1 + (1/x)^2))
}

TeamRuns <- Teams %>% 
  filter(yearID >= 1954) %>%
  rename(RS = R) %>% 
  mutate(WPct = W / (W + L), run_ratio = RS/RA) %>%
  select(yearID, teamID, lgID, WPct, run_ratio)

plt <- ggplot(data = TeamRuns, aes(x = run_ratio, y = WPct)) +
  geom_vline(xintercept = 1, color = "darkgray", linetype = 2) +
  geom_hline(yintercept = 0.5, color = "darkgray", linetype = 2) +
  geom_point(alpha = 0.2) + 
  stat_function(fun = exp_wpct, size = 2, color = "blue") + 
  xlab("Ratio of Runs Scored to Runs Allowed") + 
  ylab("Winning Percentage")
```

## Python

```{python}
def exp_wpct(x):
    return 1 / (1 + (1/x)**2)

TeamRuns = (
    Teams
    .filter(pl.col("yearID") >= 1954)
    .rename({"R": "RS"})
    .with_columns([
        (pl.col("W") / (pl.col("W") + pl.col("L"))).alias("WPct"),
        (pl.col("RS") / (pl.col("RA"))).alias("run_ratio")
    ])
    .select(["yearID", "teamID", "lgID", "WPct", "run_ratio"])
)

plt = (
    ggplot(TeamRuns, aes(x="run_ratio", y="WPct"))
    + geom_vline(xintercept=1, color="darkgray", linetype="dashed")
    + geom_hline(yintercept=0.5, color="darkgray", linetype="dashed")
    + geom_point(alpha=0.2)
    + stat_function(fun=exp_wpct, size=2, color="blue")
    + labs(x="Ratio of Runs Scored to Runs Allowed", y="Winning Percentage")
)
```

:::

---

::: {.panel-tabset}

## R

```{r echo=FALSE}
plt
```

## Python

```{python echo=FALSE}
plt.show()
```

:::

---

#### 최적 지수?

-   실제 데이터와 모형함수 $f(x) = 1/(1+(1/x)^2)$의 그래프는 굉장히 잘 맞는 것을 알 수 있다. 
-   그러나 이 모형의 지수 2는 Bill James가 제안한 값이고, 실제 경기 데이터에는 지수가 1.85에 가까운 모형이 더 잘 적합한다는 사실이 알려져 있다. 

::: {.panel-tabset}

## R

```{r}
TeamRuns %>%
  nls(
    formula = WPct ~ 1/(1 + (1/run_ratio)^k), 
    start = list(k = 2)
  ) %>%
  coef()
```

## Python

```{python}
def bill_james(x, k):
    return 1 / (1 + (1/x)**k)

x_data = TeamRuns["run_ratio"].to_numpy()
y_data = TeamRuns["WPct"].to_numpy()

# Perform the Non-Linear Least Squares regression
# p0 is the 'start' list from R
popt, pcov = curve_fit(bill_james, x_data, y_data, p0=[2])

k_optimized = popt[0]
print(f"Optimized Exponent (k): {k_optimized:.4f}")
```

:::

---

-   또한 시대에 따라 모형의 최적 지수가 달라짐이 알려져 있다.  
-   시대별 최적 지수를 구하기 위해 `group_modify()` 함수를 사용한다.

::: {.panel-tabset}

## R

```{r}
fit_k <- function(x) {
  mod <- nls(
    formula = WPct ~ 1/(1 + (1/run_ratio)^k), 
    data = x,
    start = list(k = 2)
  )
  return(tibble(k = coef(mod), n = nrow(x)))
}
```

## Python

```{python}
def fit_k(x: pl.DataFrame) -> pl.DataFrame:
    """
    Refactored to include the grouping column 'decade' in the output.
    """
    # Capture the decade from the first row of the group
    # (since all rows in the group have the same decade)
    current_decade = x["decade"][0]

    def safe_optimize(run_ratios, wpcts):
        def model(x, k):
            return 1 / (1 + (1/x)**k)
        try:
            popt, _ = curve_fit(model, run_ratios, wpcts, p0=[2])
            return float(popt[0])
        except (RuntimeError, ValueError, ZeroDivisionError):
            return None

    clean_x = x.filter(pl.col("run_ratio").is_finite() & (pl.col("run_ratio") > 0))
    
    k_val = safe_optimize(
        clean_x["run_ratio"].to_numpy(), 
        clean_x["WPct"].to_numpy()
    )

    # Return as 1-row DataFrame INCLUDING 'decade'
    return pl.DataFrame({
        "decade": [current_decade], # for use with map_groups
        "k": [k_val],
        "n": [len(x)]
    })
```

:::

---

::: {.panel-tabset}

## R

```{r}
TeamRuns %>% 
  mutate(decade = yearID %/% 10 * 10) %>%
  group_by(decade) %>% 
  group_modify(~fit_k(.))
```

## Python

```{python}
print(
    TeamRuns
    .with_columns(
        (pl.col("yearID") // 10 * 10).alias("decade")
    )
    .group_by("decade")
    .map_groups(fit_k) # Automatically concatenates the 1-row DataFrames
    .sort("decade")
)
```

:::

-   지수가 매 10년마다 동일하지는 않지만 1.69에서 1.94 사이의 범위 안에 있음

---

### 시즌별 홈런 1위 팀

::: {.panel-tabset}

## R

```{r}
hr_leader <- function(x) {
# x is a subset of Teams for a single year and league
  x %>% 
    select(teamID, HR) %>% 
    arrange(desc(HR)) %>% 
    head(1)
}
Teams %>% 
  filter(yearID == 1961 & lgID == "AL") %>% 
  hr_leader()
```

## Python

```{python}
def hr_leader(x: pl.DataFrame) -> pl.DataFrame:
    """
    Returns the top HR team, including year and league keys.
    Replicates: group_modify(~hr_leader(.x), .keep = TRUE)
    """
    # 1. Grab the keys from the first row of the group
    year = int(x["yearID"][0])
    lg = str(x["lgID"][0])

    # 2. Find the leader
    return (
        x
        .sort("HR", descending=True)
        .head(1)
        .select([
            pl.lit(year).alias("yearID"),
            pl.lit(lg).alias("lgID"),
            pl.col("teamID"),
            pl.col("HR")
        ])
    )

print(
    Teams
    .filter((pl.col("yearID") == 1961) & (pl.col("lgID") == "AL"))
    .pipe(hr_leader)
)
```

:::

-   1961년에는 뉴욕 양키스가 아메리칸 리그에서 홈런을 가장 많이 친 것을 알 수 있다.

---

-   `group_modify()`를 사용하면 홈런 수에서 리그 1위를 차지한 모든 팀을 찾을 수 있다. 
    +   `.keep` 인수를 사용하여 그룹화 변수가 계산에 나타나도록 함


::: {.panel-tabset}

## R

```{r}
hr_leaders <- Teams %>% 
  group_by(yearID, lgID) %>% 
  group_modify(~hr_leader(.x), .keep = TRUE)

tail(hr_leaders, 4)
```

## Python

```{python}
hr_leaders = (
    Teams
    .group_by("yearID", "lgID")
    .map_groups(hr_leader)
    .sort(["yearID", "lgID"])
)

print(hr_leaders.tail(4))
```

:::

---

-   가장 많은 홈런을 친 팀의 리그별 평균

::: {.panel-tabset}

## R

```{r}
hr_leaders %>%
  group_by(lgID) %>%
  summarize(mean_hr = mean(HR))
```

## Python

```{python}
print(
    hr_leaders
    .group_by("lgID")
    .agg([
        pl.col("HR").mean().alias("mean_hr")
    ])
)
```

:::

---

-   1949년 전에는 AL과 NL 이외의 리그도 있었음. 

::: {.panel-tabset}

## R

```{r}
hr_leaders %>%
  filter(yearID >= 1949) %>%
  group_by(lgID) %>%
  summarize(mean_hr = mean(HR))
```

## Python

```{python}
print(
    hr_leaders
    .filter(pl.col("yearID") >= 1916)
    .group_by("lgID")
    .agg([
        pl.col("HR").mean().alias("mean_hr")
    ])
)
```

:::

---

-  시간에 따른 시즌별 최다 팀 홈런수의 변화

::: {.panel-tabset}

## R

```{r}
#| eval: false
#| label: hr-leaders
hr_leaders %>% 
  filter(yearID >= 1949) %>%
  ggplot(aes(x = yearID, y = HR, color = lgID)) + 
  geom_line() + 
  geom_point() + 
  geom_smooth(se = FALSE) + 
  geom_vline(xintercept = 1973) + 
  annotate(
    "text", x = 1974, y = 25, 
    label = "AL adopts DH", hjust = "left"
  ) +
  geom_vline(xintercept = 2022) + 
  annotate(
    "text", x = 1997, y = 40, 
    label = "NL adopts DH", hjust = "left"
  ) +
  labs(x = "Year", y = "Home runs", color = "League")
```

## Python

```{python}
#| eval: false
#| label: hr-leaders-python
plot_df = hr_leaders.filter(pl.col("yearID") >= 1949)
p = (
    ggplot(plot_df, aes(x="yearID", y="HR", color="lgID"))
    + geom_line()
    + geom_point()
    + geom_smooth(se=False) # Polynomial/LOESS smoothing
    + geom_vline(xintercept=1973, linetype="dashed", alpha=0.5)
    + annotate(
        "text", x=1974, y=25, 
        label="AL adopts DH", ha="left" # 'ha' is the Python version of 'hjust'
    )
    + geom_vline(xintercept=2022, linetype="dashed", alpha=0.5)
    + annotate(
        "text", x=1997, y=40, 
        label="NL adopts DH", ha="left"
    )
    + labs(
        x="Year", 
        y="Home runs", 
        color="League",
        title="Home Run Leader Trends by League"
    )
    + theme_minimal()
)
p.show()
```

:::

---

::: {.panel-tabset}

## R

```{r}
#| echo: false
#| label: hr-leaders
```

## Python

```{python}
#| echo: false
#| label: hr-leaders-python
```

:::

-   1973년 AL이 지명타자를 도입한 이후에는 AL이 우위를 점하고 있는 경향 (NL도 2022년에 도입)

# 시뮬레이션

## 반복과 분포

-   지금까지 벡터의 요소를 반복하면서 연산을 반복하는 방법을 배움
-   이 연산에 무작위성이 포함된 경우, 매번 같은 결과가 나오지 않으므로 무작위 연산이 생성하는 값의 분포를 이해하는 것이 유용

## Bill James 기대승률 모형

-   1954년부터 2022년까지 69개 시즌 데이터를 사용하여 모형의 최적 지수가 1.84임을 계산
-   그러나 매 10년대별로 모형을 적합하면 지수가 1.69부터 1.94까지 변동성을 띔

-   10년대별 구분은 임의적

> 시즌별 최적 지수의 분포는 어떻게 되는가? 그 추정치인 1.84는 얼마나 신뢰할 수 있는가?

---

-   `group_modify()`와 `fit_k()` 재활용

::: {.panel-tabset}

## R

```{r}
k_actual <- TeamRuns %>% 
  group_by(yearID) %>%         # by season
  group_modify(~fit_k(.))
k_actual %>%
  ungroup() %>%
  skim(k)
```

## Python

```{python}
def fit_k2(x: pl.DataFrame) -> pl.DataFrame:
    """
    Refactored to include the grouping column 'decade' in the output.
    """
    # Capture the decade from the first row of the group
    # (since all rows in the group have the same decade)
    current_year = x["yearID"][0]

    def safe_optimize(run_ratios, wpcts):
        def model(x, k):
            return 1 / (1 + (1/x)**k)
        try:
            popt, _ = curve_fit(model, run_ratios, wpcts, p0=[2])
            return float(popt[0])
        except (RuntimeError, ValueError, ZeroDivisionError):
            return None

    clean_x = x.filter(pl.col("run_ratio").is_finite() & (pl.col("run_ratio") > 0))
    
    k_val = safe_optimize(
        clean_x["run_ratio"].to_numpy(), 
        clean_x["WPct"].to_numpy()
    )

    # Return as 1-row DataFrame INCLUDING 'decade'
    return pl.DataFrame({
        "yearID": [current_year], # for use with map_groups
        "k": [k_val],
        "n": [len(x)]
    })

k_actual = (
    TeamRuns
    .group_by("yearID") # No brackets, positional string
    .map_groups(fit_k2)   # Uses our previously defined fit_k function
    .sort("yearID")
)
print(k_actual.select("k").describe())
```

:::

---

::: {.panel-tabset}

## R

```{r}
ggplot(data = k_actual, aes(x = k)) + 
  geom_density() + 
  xlab("Best fit exponent for a single season")
```

## Python

```{python}
(
    ggplot(k_actual, aes(x="k")) 
    + geom_density(fill="#5da5da", alpha=0.6) 
    + xlab("Best fit exponent for a single season")
    + theme_minimal()
).show()
```

:::

---

-   표본 크기가 `{r} nrow(k_actual)`개 뿐이므로, 평균의 표본분포를 더 잘 이해하기 위해 10000번의 복원추출을 통한 재표집을 사용 (부트스트랩)

-   수행하려는 반복 횟수를 `n`으로 정의하고, 단일 재표집 표본의 평균을 계산하는 식을 작성한 다음, `map_dbl()`을 `1:n`에 적용하여 반복을 수행

::: {.panel-tabset}

## R

```{r}
n <- 10000

bstrap <- 1:n %>%
  map_dbl(
    ~k_actual %>%
      pull(k) %>%
      sample(replace = TRUE) %>% 
      mean()
  )

civals <- bstrap %>%
  quantile(probs = c(0.025, .975))
civals
```

## Python

```{python}
n_iterations = 10000
k_series = k_actual["k"].drop_nans()
sample_size = k_series.len()

bstrap_df = (
    pl.select(pl.int_range(0, n_iterations, eager=True).alias("id"))
    .with_columns(
        pl.col("id").map_elements(
            lambda _: k_series.sample(n=sample_size, with_replacement=True).mean(),
            return_dtype=pl.Float64
        ).alias("bstrap_mean")
    )
)

civals = bstrap_df.select([
    pl.col("bstrap_mean").quantile(0.025).alias("2.5%"),
    pl.col("bstrap_mean").quantile(0.975).alias("97.5%")
])
print(civals)
```

:::

---

::: {.panel-tabset}

## R

```{r}
ggplot(data = enframe(bstrap, value = "k"), aes(x = k)) + 
  geom_density() + 
  xlab("Distribution of resampled means") + 
  geom_vline(
    data = enframe(civals), aes(xintercept = value), 
    color = "red", linetype = 3
  ) +
  geom_vline(xintercept=1.84)
```

## Python

```{python}
lower_ci = civals.select(pl.col("2.5%")).item()
upper_ci = civals.select(pl.col("97.5%")).item()

(
    ggplot(bstrap_df, aes(x="bstrap_mean"))
    + geom_density(fill="#5da5da", alpha=0.4)
    # The Confidence Interval (Replicates: geom_vline(data = enframe(civals)))
    + geom_vline(xintercept=lower_ci, color="red", linetype="dotted", size=1)
    + geom_vline(xintercept=upper_ci, color="red", linetype="dotted", size=1)
    # The Empirical Constant (Replicates: geom_vline(xintercept=1.84))
    + geom_vline(xintercept=1.84, color="black", size=1.2)
    + annotate("text", x=1.842, y=10, label="Standard k=1.84", ha="left")
    + xlab("Distribution of resampled means (Bootstrap)")
    + theme_minimal()
).show()
```

:::

-   95%의 재표집된 지수가 `{r} civals[1]`에서 `{r} civals[2]` 사이에 있음
-   따라서, 초기 추정치인 1.84가 분포 중심 근방에 있음

#  산점도 프로그래밍

## NHANES 데이터

-   체질량지수(body mass index, BMI)는 흔히 사용되는 비만 척도로서, 몸무게를
키의 제곱으로 나눈 비율

> 높은 BMI와 관련된 요인은 무엇인가?

-   미국 국립보건통계센터(National Center for Health Statistics)에서 수집한 국립보건 및 영양조사( National Health and Nutrition Examination Survey, NHANES) 데이터를 사용해서 알아본다.

::: {.panel-tabset}

## R

```{r}
str(NHANES::NHANES)
```

## Python

```{python}
# import pandas as pd
NHANES = pl.read_csv('data/NHANES.csv',
    schema_overrides={
        "Age": pl.Float64, 
        "BMI": pl.Float64
    },
    null_values=["NA", " ", "null"] 
)
NHANES.describe()
```

:::

-   BMI 반응변수에 대해 75개의 잠재적 설명 변수가 있음

---

-   BMI와 나이 사이의 산점도를 그리고 지역 회귀선을 추가하여 일반적인 추세를 보여주는 것으로 시작해 보자.

::: {.panel-tabset}

## R

```{r}
ggplot(NHANES, aes(x = Age, y = BMI)) + geom_point() +
geom_smooth()
```

## Python

```{python}
(
    ggplot(NHANES, aes(x="Age", y="BMI"))
    + geom_point(alpha=0.1) 
    + geom_smooth(method="lowess", color="blue")
).show()
```

:::


---

> 나이 포함 NHANES의 모든 변수에 대해 비슷한 산점도를 그리도록 프로그램할 수 있을까?

-   절차
    1. 변수 이름을 입력으로 받고 산점도를 반환하는 함수를 작성
    2. 변수 집합을 정의하고 `map()`을 사용하여 1에서 작성한 함수를 반복 적용

::: {.panel-tabset}

## R

```{r}
bmi_plot <- function(.data, x_var) {
  ggplot(.data, aes(y = BMI)) +
    aes_string(x = x_var) + 
    geom_jitter(alpha = 0.3) + 
    geom_smooth() + 
    labs(
      title = paste("BMI by", x_var),
      subtitle = "NHANES",
      caption = "US National Center for Health Statistics (NCHS)"
    )
}
```

## Python

```{python}
def bmi_plot(data, x_var):
    """
    Replicates the mi_plot function using plotnine.
    :param data: A Polars or Pandas DataFrame
    :param x_var: String name of the column for the x-axis
    """
    p = (
        ggplot(data, aes(y="BMI", x=x_var)) 
        + geom_jitter(alpha=0.3)
        + geom_smooth(method="lowess")      
        + labs(
            title=f"BMI by {x_var}",
            subtitle="NHANES",
            caption="US National Center for Health Statistics (NCHS)"
        )
    )
    return p
```

:::

-   `x` aesthetic에 `x_var`라는 이름의 개체가 아니라 **`x_var`라는 이름의 변수**를 대응시키려면 `aes_string()` 함수 사용이 필요

---

::: {.panel-tabset}

## R

```{r}
bmi_plot(NHANES, "Age")
```

## Python

```{python}
print(bmi_plot(NHANES, "Age"))
```

:::

---

-   `map()`

```{r}
c("Age", "HHIncomeMid", "PhysActiveDays", 
  "TVHrsDay", "AlcoholDay", "Pulse") %>%
  map(bmi_plot, .data = NHANES) %>%
  patchwork::wrap_plots(nrow = 2, ncol = 3)
```

---

### 과제

-   `names()`를 사용하여 76개 산점도 그리기
-   `across()`를 사용하여 특정 조건을 충족하는 변수와 BMI간의 산점도 그리기


# 참고 자료

## 범함수(functional)

-   함수를 입력으로 받아 벡터를 출력으로 반환하는 함수 
    +   <https://adv-r.hadley.nz/functionals.html>
    +   함수적 프로그래밍(functional programming)의 기본
        -   Python: <https://docs.python.org/3/howto/functional.html>
    
## 깔끔한 평가(tidy evaluation)

<https://dplyr.tidyverse.org/articles/programming.html>

-   Tidyverse 전체에서 사용되는 특수한 유형의 비표준 평가
    1. 데이터 마스킹: `arrange()`, `count()`, `filter()`, `group_by()`, `mutate()`, `summarise()`. 데이터 변수를 환경 변수처럼 사용(즉, `df$my_variable`가 아닌 `my_variable`로 쓸 수 있음).
    2. 깔끔한 선택(tidy selection): `across()`, `relocate()`, `rename()`, `select()`, `pull()`. 변수의 위치, 이름 또는 유형을 기준으로 쉽게 변수를 선택 (예: `starts_with("x")` 또는 `is.numeric`)
    

## R 환경 (environments, MDSR Appendix C.4)

-   표현식(expression)을 평가(evaluate)할 때 R은 환경(environment)에서 개체를 검색
-   Global environment
    +   가장 일반적인 환경
    +   내용은 RStudio의 Environment 탭 또는 `ls()` 명령을 통해 볼 수 있음
    +   전역 환경에서 찾을 수 없는 개체에 액세스하려고 하면 오류 발생
    
---

## NHANES 데이터 예제

::: {.panel-tabset}

## R

```{r}
nhanes_small <- NHANES::NHANES %>%
  select(ID, SurveyYr, Gender, Age, AgeMonths, Race1, Poverty)
glimpse(nhanes_small)
```

## Python

```{python}
nhanes_small = NHANES.select([
    "ID", "SurveyYr", "Gender", "Age", "AgeMonths", "Race1", "Poverty"
])
nhanes_small.glimpse()
```

:::

---

### R의 개체 식별 범위(scope) 

```{r}
"ID"
```

-   단일 문자열 "ID"를 원소로 하는 길이 1의 문자형 벡터 생성

```{r error=TRUE}
ID
```

-   전역 환경에서 존재하지 않는 `ID`라는 개체를 검색 --- 오류

::: {.panel-tabset}

## R

```{r}
nhanes_small %>%
  pull(ID) %>%    # access within a data frame
  summary()
```

## Python

```{python}
nhanes_small.get_column("ID").describe()
```

:::

-   전역환경에서 접근할 수 있는 `nhanes_small` 데이터프레임 내의 `ID` 변수에 올바르게 접근 

-   Python엔 그런 거 없음

---

-   `nhanes_small`의 많은 변수가 요인형
-   각 변수를 문자형으로 변환하고 싶을 때, `mutate()` 함수 사용

::: {.panel-tabset}

## R

```{r}
nhanes_small %>%
  mutate(SurveyYr = as.character(SurveyYr)) %>%
  select(ID, SurveyYr) %>% glimpse()
```

## Python

```{python}
(
    nhanes_small
    .with_columns(
        pl.col("SurveyYr").cast(pl.String)
    )
    .select(["ID", "SurveyYr"])
).glimpse()
```

:::

-   이 구조에서는 변환하려는 변수의 이름(예: `SurveyYr`)을 알고 이를 명시적으로 나열해야 함
-   우리의 목표는 데이터랭글링의 자동화!

---

-   열 이름(예: `SurveyYr`)을 변수 `varname`로 설정하고 해당 변수를 사용하여 이름 변경

```{r}
varname <- "SurveyYr"
nhanes_small %>%
  mutate(varname = as.character(varname)) %>%
  select(ID, SurveyYr, varname) %>%
  glimpse()
```

-   왜 실패하는가?

---

-   이 경우 `SurveyYr`의 자료형을 변경하는 대신 `SurveyYr`의 값을 원소로 하는 문자 벡터인 `varname`이라는 새 변수를 만듦

-   이 동작은 [비표준 평가(non-standard evaluation)](https://cran.r-project.org/web/packages/lazyeval/vignettes/lazyeval.html)라는 R 언어 기능의 결과

-   `dplyr` 동사가 사용하는 깔끔한 평가(tidy evaluation)는 비표준 평가의 한 형태
    +   전역환경에 `SurveyYr`라는 개체가 없더라도 R이 이 개체를 찾을 수 있음
    +   앞 예제에서 `mutate()`는 `nhanes_small` 데이터프레임 내에서 `SurveyYr`를 찾아야 함을 알고 있음
    
---

### 해결책 1: `dplyr` 부사

-   `is.factor()`를 `across()`, `where()`와 함께 사용하여 모든 요인형 변수를 찾은 다음 `as.character()`를 사용하여 문자로 변환

```{r}
nhanes_small %>%
  mutate(across(where(is.factor), as.character))
```

---

### 해결책 2: base R

```{r}
var_to_char_base <- function(data, varname) {
   data[[varname]] <- as.character(data[[varname]])
   data
}
var_to_char_base(nhanes_small, "SurveyYr")
```

-   주의사항
    1. `[[` 같은 선택기를 사용하면 파이프라인이 끊어질 수 있음
    2. 변수 이름 주위의 따옴표가 번거로울 수 있음


