---
title: "제 9강: 통계적 토대"
subtitle: "데이터과학 입문"
author: "원중호"
date: today
date-format: "MMMM YYYY"
institute: 서울대학교 통계학과
format:
  html:
      embed-resources: true
      toc: true
      toc-depth: 2
  revealjs: 
      embed-resources: true
      fontsize: 28pt  
      output-file: ch09-foundation_slides.html
      toc: false
      theme: dark
      code-fold: false   
      scrollable: true    
mainfont: Noto Sans CJK Korean Light
---

```{r setup, include=FALSE}
knitr::opts_chunk$set(echo = TRUE, eval = TRUE, warning = FALSE, message = FALSE, fig.width=6, fig.height=4, out.width = "70%", fig.align = "center", python.reticulate = TRUE)  
options(knitr.table.format = "html")
reticulate::use_condaenv(condaenv = "introds", conda = "/opt/homebrew/bin/conda") # for persistency
```
 
 
## 시작하기 전에

다음의 패키지가 설치되어 있지 않으면 설치한다.

::: {.panel-tabset}

## R

```{r}
# install.packages("tidyverse")
# install.packages("mdsr")
# install.packages("nycflights13")
library(tidyverse)
library(mdsr)
library(nycflights13)
sessionInfo()
```

## Python

```{python}
# conda install session-info
# conda install polars
# conda install plotnine
# conda install statsmodels
import session_info
import zipfile
import io
import polars as pl
from plotnine import *
import statsmodels

session_info.show()
```

:::

## 들어가며

-   데이터과학의 궁극적 목표: 데이터에서 의미 추출
    +   랭글링: 데이터를 해석하기 쉽도록 사례와 변수를 재구성
    +   시각화: 의미를 탐색할 수 있도록 사람의 마음과 데이터 연결

-   시각화와 인간의 시각적 인지 능력
    +   인간은 임의의 노이즈에 의해 부분적으로 가려져 있어도 패턴을 보는 데 매우 능숙
    +   패턴이 없는 경우에도 패턴을 보는 데 매우 능숙 --- 노이즈에 나타나는 우연적 패턴에 쉽게 현혹 (별자리?)
    
---

-   통계적 방법
    +   패턴이 강하고 견고해서 단순한 우연이 아니라고 확신할 수 있을 때 식별
    +   통계적 방법은 패턴과 그 강도를 정량화
    +   복잡하거나 다면적이어서 시각적으로 확인하기 어려운 패턴을 찾는 데도 매우 중요

#   표본과 모집단

## 표본과 모집단

-   이전 장에서는 데이터를 고정된 것으로 간주
-   통계학에서는 우리가 가지고 있는 데이터는 고정되어 있지만 방법론은 훨씬 더 큰 잠재적 사례 집합(모집단)에서 표본을 추출한다고 가정
-   모집단에서 추출되었을 수 있는 다른 표본을 상상
-   모집단에서 측정할 수 있는 추가 변수가 있었을 수도 있다고 상상
    +   이 변수와 관련하여 나타나는 모든 패턴은 무작위적이고 우연적인 것이어야 한다
-   도구: 확률


##  모집단에서의 표본 추출

-   뉴욕에 거주하는 사람의 샌프란시스코 출장을 위한 출장 계획 세우기
    +   특정 시각에 회의가 있다고 가정

>   이 시각 보다 얼마나 일찍 도착해야 항공편 지연으로 인해 회의에 늦지 않을 수 있을까?

-   `nycflights13` 패키지의 336,776개 항공편을 모집단으로 가정

---

-   샌프란시스코 공항(SFO)로 들어오는 항공편의 모집단에서 샘플을 추출하여 수집된 데이터(표본)를 기반으로 출장 계획을 세우는 상황을 시뮬레이션 (표본 크기 $n$=25)

::: {.panel-tabset}

## R

```{r}
SF <- flights %>%
  filter(dest == "SFO", !is.na(arr_delay))
set.seed(101)
sf_25 <- SF %>%
  slice_sample(n = 25)
```

## Python

```{python}
zip_path = "./data/ch05_data.zip"

with zipfile.ZipFile(zip_path, 'r') as z:
    with z.open("flights.csv") as f:
        # Pass the null_values parameter to handle "NA" strings
        flights = pl.read_csv(
            f.read(), 
            null_values="NA", 
            infer_schema_length=10000  # Help Polars guess types more accurately
        )

SF = (
    flights
    .filter(
        (pl.col("dest") == "SFO") & 
        (pl.col("arr_delay").is_not_null())
    )
)
sf_25 = SF.sample(n=25, seed=101)
print(sf_25)
```

:::

---

-   간단한 방법: 가장 긴 항공편 지연을 찾아 이 지연에 대처할 수 있도록 여행 일정 조정

::: {.panel-tabset}

## R

```{r}
sf25skim <- sf_25 %>% skim(arr_delay)
sf25skim
```

## Python

```{python}
sf_25.select("arr_delay").describe()
```

:::

-   최대 지연은 `{r} sf25skim$p100`분. 이만큼 일찍 도착하면 될까?

---

::: {.panel-tabset}

## R

```{r}
SFskim <- SF %>% skim(arr_delay)
SFskim
```

## Python

```{python}
SF.select("arr_delay").describe()
```

:::

-   모집단에서의 최대 지연 시간은 `{r} SFskim$p100`분.

-   `{r} ceiling(SFskim$p100 / 60)`시간 정도 일찍 도착?
    +   하루를 더 여행하면 숙박, 식사 등의 추가비용 발생
    +   `{r} SFskim$p100`분 이상 지연이 발생하지 않는다는 보장 없음
    
---
     
-   합리적인 계획: 비용 절약과 지각할 가능성을 절충 --- 100번 같은 출장을 간다면 그 중 2번만 지각해도 괜찮음

::: {.panel-tabset}

## R

```{r}
  sf_25 %>% summarize(q98 = quantile(arr_delay, p = 0.98))
```

## Python

```{python}
print(
  sf_25.select(
    pl.col("arr_delay").quantile(0.98).alias("q98")
  )
)
```

:::

>   90분 일찍 도착하는 계획을 세웠다면 회의에 2% 이하의 확률로만 지각하겠다는 의도를 달성하는 데 얼마나 효과가 있었을까?

---

::: {.panel-tabset}

## R

```{r}
SF %>%
  group_by(arr_delay < 90) %>%
  count() %>%
  mutate(pct = n / nrow(SF))
```

## Python

```{python}
print(
    SF
    .group_by(
        (pl.col("arr_delay") < 90).alias("on_time_ish")
    )
    .len() # Replicates count()
    .with_columns(
        (pl.col("len") / SF.height).alias("pct")
    )
)
```

:::

-   90분 정책은 훨씬 더 나쁜 5%의 빈도로 목표를 달성하지 못함

---

>   2%의 확률을 정확하게 맞추려면 정책을 90분에서 어떤 값으로 늘려야 할까?

::: {.panel-tabset}

## R

```{r}
SF %>% summarize(q98 = quantile(arr_delay, p = 0.98))
```

## Python

```{python}
print(
  SF.select(
    pl.col("arr_delay").quantile(0.98).alias("q98")
  )
)
```

:::

---

-   대부분의 실제 환경에서는 모집단 데이터에 접근할 수 없고 표본 데이터만 있을 뿐
-   샘플에서 얻은 결과가 98% 목표를 충족하기에 충분한지 판단하기 위해 샘플을 어떻게 사용할 수 있을까? 
-   충분하지 않다면 표본의 크기는 어느 정도여야 만족할 만한 결과를 얻을 수 있을까? 


# 표본통계량

## 표본분포

-   항공편 지연 시간 표본의 98백분위수는 (별로 좋지 않은) **통계량**
-   모집단에서 새로운 표본을 추출하는 경우, 새로운 표본의 통계량이 원래 표본에서 계산된 동일한 통계량과 얼마나 유사할까? 
-   즉, 모집단에서 크기 $n$인 표본을 여러 번 추출하고 각 표본에 대한 통계량을 계산하면 모든 이들 통계량은 얼마나 유사할까?

---

::: {.panel-tabset}

## R

```{r}
n <- 25
num_trials <- 500
sf_25_means <- 1:num_trials %>%
  map_dfr(
    ~ SF %>%
      slice_sample(n = n) %>%
      summarize(mean_arr_delay = mean(arr_delay))
  ) %>%
  mutate(n = n)

head(sf_25_means)
```

## Python

```{python}
n = 25
num_trials = 500

sf_25_means = (
    pl.Series("trial", range(num_trials))
    .to_frame()
    .select([
        pl.col("trial").map_elements(
            lambda _: SF.sample(n=n)["arr_delay"].mean(), 
            return_dtype=pl.Float64
        ).alias("mean_arr_delay"),
        pl.lit(n).alias("n")
    ])
)

print(sf_25_means.head())
```

:::

---

::: {.panel-tabset}

## R

```{r}
sf_25_means %>% skim(mean_arr_delay)
```

## Python

```{python}
sf_25_means.select("mean_arr_delay").describe()
```

:::

-   평균이 중앙값의 두 배 이상이므로 표본분포가 오른쪽으로 치우쳐(right-skewed) 있음

---

-   다른 표본통계량

::: {.panel-tabset}

## R

```{r}
sf_25_means %>%
  summarize(
    x_bar = mean(mean_arr_delay),
    se = sd(mean_arr_delay)
  ) %>%
  mutate(
    ci_lower = x_bar - 2 * se, # approximately 95% of observations 
    ci_upper = x_bar + 2 * se  # are within two standard errors
  )
```

## Python

```{python}
print(
    sf_25_means
    .select([
        pl.col("mean_arr_delay").mean().alias("x_bar"),
        pl.col("mean_arr_delay").std().alias("se")
    ])
    .with_columns([
        (pl.col("x_bar") - 2 * pl.col("se")).alias("ci_lower"),
        (pl.col("x_bar") + 2 * pl.col("se")).alias("ci_upper")
    ])
)
```

:::

## 표본 크기

-   신뢰성 있는 결과를 얻으려면 얼마나 큰 표본이 필요한가?

::: {.panel-tabset}

## R

```{r}
n <- 100
sf_100_means <- 1:500 %>%
  map_dfr(
    ~ SF %>%
      slice_sample(n = n) %>%
      summarize(mean_arr_delay = mean(arr_delay))
  ) %>%
  mutate(n = n)
```

## Python

```{python}
n = 100
num_trials = 500

sf_100_means = (
    pl.Series("trial", range(num_trials))
    .to_frame()
    .select([
        pl.col("trial").map_elements(
            lambda _: SF.sample(n=n)["arr_delay"].mean(), 
            return_dtype=pl.Float64
        ).alias("mean_arr_delay"),
        pl.lit(n).alias("n")
    ])
)
print(sf_100_means.head())
```

:::

---

::: {.panel-tabset}

## R

```{r}
sf_25_means %>%
  bind_rows(sf_100_means) %>%
  ggplot(aes(x = mean_arr_delay)) + 
  geom_histogram(bins = 30) + 
  facet_grid( ~ n) + 
  xlab("Sample mean")
```

## Python

```{python}
comparison_df = pl.concat([sf_25_means, sf_100_means])
(
    ggplot(comparison_df, aes(x="mean_arr_delay"))
    + geom_histogram(bins=30, fill="steelblue", color="white")
    + facet_grid(". ~ n")  # Syntax for columns: "rows ~ columns" (. means no row facet)
    + xlab("Sample mean")
    + theme_minimal()
).show()
```

:::

---

-   두 표본분포는 중심은 거의 일치함
-   표본 크기가 클수록 표준 오차가 더 작아짐. 즉, 표본 크기가 클수록 작은 표본 크기보다 더 신뢰할 수 있음
-   표본 크기가 큰 경우, 표본분포의 모양은 종 모양이 되는 경향이 있음 

# 부트스트랩

## 재표집과 부트스트랩

-   앞 예제에서는 모집단 데이터에 접근할 수 있었기 때문에 모집단에서 반복적으로 표본을 추출하여 표본분포를 구할 수 있었음
-   현실에서는 전체 모집단이 아닌 하나의 표본만 있음

-   부트스트랩은 모집단에 대한 접근 없이도 표본분포를 근사할 수 있는 통계적 방법

-   표본 자체를 모집단처럼 생각, 복원추출을 통해 "새로운 표본"을 많이 생성, 각 표본마다 통계량 계산

---

-   표본

::: {.panel-tabset}

## R

```{r}
three_flights <- SF %>%
  slice_sample(n = 3, replace = FALSE) %>%
  select(year, month, day, dep_time)
three_flights
```

## Python

```{python}
three_flights = (
    SF
    .sample(n=3, with_replacement=False)
    .select(["year", "month", "day", "dep_time"])
)
print(three_flights)
```

:::

---

-   재표집

::: {.panel-tabset}

## R

```{r}
three_flights %>% slice_sample(n = 3, replace = TRUE)
```

## Python

```{python}
three_flights.sample(n=3, with_replacement=True, seed=42)
```

:::

---

::: {.panel-tabset}

## R

```{r}
n <- 200
orig_sample <- SF %>%        # sample
  slice_sample(n = n, replace = TRUE) 
# resample
sf_200_bs <- 1:num_trials %>%    # num_trials == 500
  map_dfr(
    ~orig_sample %>%
      slice_sample(n = n, replace = TRUE) %>%
      summarize(mean_arr_delay = mean(arr_delay))
  ) %>%
  mutate(n = n)
# bootstrap statistics
sf_200_bs %>%
  skim(mean_arr_delay)
```

## Python

```{python}
n = 200
num_trials = 500

orig_sample = SF.sample(n=n, with_replacement=True)

sf_200_bs = (
    pl.Series("trial", range(num_trials))
    .to_frame()
    .select([
        pl.col("trial").map_elements(
            lambda _: orig_sample.sample(n=n, with_replacement=True)["arr_delay"].mean(),
            return_dtype=pl.Float64
        ).alias("mean_arr_delay"),
        pl.lit(n).alias("n")
    ])
)
sf_200_bs.select("mean_arr_delay").describe()
```

:::

---

-   이 예제에서는 모집단을 알고 있으므로 부트스트랩 추정량을 크기 $n$=200인 가상의 표본들과 비교

::: {.panel-tabset}

## R

```{r}
sf_200_pop <- 1:num_trials %>%
  map_dfr(
    ~SF %>%
      slice_sample(n = n, replace = FALSE) %>%
      summarize(mean_arr_delay = mean(arr_delay))
  ) %>%
  mutate(n = n)

sf_200_pop %>%
  skim(mean_arr_delay)
```

## Python

```{python}
n = 200
num_trials = 500

sf_200_pop = (
    pl.Series("trial", range(num_trials))
    .to_frame()
    .select([
        pl.col("trial").map_elements(
            lambda _: SF.sample(n=n, with_replacement=False)["arr_delay"].mean(),
            return_dtype=pl.Float64
        ).alias("mean_arr_delay"),
        pl.lit(n).alias("n")
    ])
)

sf_200_pop.select("mean_arr_delay").describe()
```

:::

---

-   부트스트랩(`sf_200_bs`)에는 모집단이 사용되지 않고 원 표본만 사용되었다는 점에 주의
-   부트스트랩을 사용하여 계산된 표준오차(`{r} sprintf("%.1f", sd(sf_200_bs$mean_arr_delay))`분)가 모집단에서 반복적으로 표본을 추출하여 계산된 표본분포의 표준 오차(`{r} sprintf("%.1f", sd(sf_200_pop$mean_arr_delay))`분)에 대한 괜찮은 근사치

-   부트스트랩 분포 = 부트스트랩 통계량의 분포 
    +   표본 분포와 정확히 같지는 않지만, 표본 크기가 적당히 크고 부트스트랩 시행 횟수가 충분한 경우 표준 오차 및 분위수 등 중요한 표본 분포의 특성에 수렴 (Efron and Tibshirani 1993).

---

## 출장 예제

-   크기 $n$=200인 표본으로부터 98백분위를 계산

::: {.panel-tabset}

## R

```{r}
orig_sample %>% summarize(q98 = quantile(arr_delay, p = 0.98))
```

## Python

```{python}
print(
  orig_sample.select(
    pl.col("arr_delay").quantile(0.98).alias("q98")
  )
)
```

:::

-   부트스트랩을 이용하여 신뢰도를 계산

::: {.panel-tabset}

## R

```{r}
n <- nrow(orig_sample)
sf_200_bs <- 1:num_trials %>%
  map_dfr(
    ~orig_sample %>%
      slice_sample(n = n, replace = TRUE) %>%
      summarize(q98 = quantile(arr_delay, p = 0.98))
  )
```

## Python

```{python}
n = len(orig_sample)
num_trials = 500

sf_200_bs = (
    pl.Series("trial", range(num_trials))
    .to_frame()
    .select([
        pl.col("trial").map_elements(
            lambda _: orig_sample.sample(n=n, with_replacement=True)["arr_delay"].quantile(0.98),
            return_dtype=pl.Float64
        ).alias("q98")
    ])
)
```

:::

---

::: {.panel-tabset}

## R

```{r}
sf_200_bs %>% skim(q98)
```

## Python

```{python}
sf_200_bs.select("q98").describe()
```

:::

-   부트스트랩 표준 오차는 약 `{r} sprintf("%.0f", sd(sf_200_bs$q98))`분 --- 95% 신뢰구간은 대략 `{r} sprintf("%.0f", mean(sf_200_bs$q98))` ± `{r} sprintf("%.0f", sd(sf_200_bs$q98)*2)`분
-   `{r} sprintf("%.0f", mean(sf_200_bs$q98))`분 일찍 가기 계획은 그리 좋아 보이지 않음

---

-   표본 크기를 늘리면 나을까?

::: {.panel-tabset}

## R

```{r}
set.seed(1001)
n_large <- 10000
sf_10000_sample <- SF %>% 
  slice_sample(n = n_large, replace = FALSE)
sf_10000_sample %>% summarize(q98 = quantile(arr_delay, p = 0.98))
```

## Python

```{python}
n_large = 10000
num_trials = 500

sf_10000_sample = SF.sample(n=n_large, with_replacement=False, seed=1001)
print(
  sf_10000_sample.select(
    pl.col("arr_delay").quantile(0.98).alias("q98")
  )
)
```

:::

---

::: {.panel-tabset}

## R

```{r}
sf_10000_bs <- 1:num_trials %>%
  map_dfr(~sf_10000_sample %>%
        slice_sample(n = n_large, replace = TRUE) %>%
        summarize(q98 = quantile(arr_delay, p = 0.98))
  )

sf_10000_bs %>% skim(q98)
```

## Python

```{python}
sf_10000_bs = (
    pl.Series("trial", range(num_trials))
    .to_frame()
    .select([
        pl.col("trial").map_elements(
            lambda _: sf_10000_sample.sample(n=n_large, with_replacement=True)["arr_delay"].quantile(0.98),
            return_dtype=pl.Float64
        ).alias("q98")
    ])
)
sf_10000_bs.select("q98").describe()
```

:::

-   `{r} sprintf("%.0f", mean(sf_10000_bs$q98))` ± `{r} sprintf("%.0f", sd(sf_10000_bs$q98)*2)`분은 훨씬 좋아 보임

-   데이터가 많을수록 추정량을 모수에 더 가깝게 할 수 있으며, 특히 꼬리 부분의 추정이 더 쉬워짐

#   이상치

## 이상치 식별

-   더 많은 데이터가 도움이 되는 분야 중 하나

-   항공편이 7시간(420분) 이상 지연되는 경우를 극단적인 상황으로 간주해 보자
    +   420분은 자의적인 선택이나 심각한 지연을 나타내는 지표로 유용할 수 있음
    
::: {.panel-tabset}

## R

```{r}
SF %>%
  filter(arr_delay >= 420) %>% 
  select(month, day, dep_delay, arr_delay, carrier)
```

## Python

```{python}
print(
    SF
    .filter(pl.col("arr_delay") >= 420)
    .select(["month", "day", "dep_delay", "arr_delay", "carrier"])
)
```

:::

---

-   극단적 지연의 대부분이 7월에 발생 (7건 중 5건)
-   가장 빈번한 위반 항공사는 Virgin America (VX). 
-   "7월에 일찍 도착하고 VX를 피하라."

-   이상값 자체가 오해의 소지가 있을 수 있음 
    +   2013년 뉴욕에서 샌프란시스코로 가는 항공편 중 극히 일부
    +   정시에 회의에 도착하는 데 실패하는 비율을 2%로 낮춘다는 목표에 비하면 아주 작은 부분
    +   2013년 7월 샌프란시스코 공항에서는 아시아나항공 214편의 착륙 사고라는 더욱 드문 사건이 발생
    
---

::: {.callout-note} 
-   이상값을 처리하는 방법은 그 원인에 따라 다름
-   데이터 불규칙성이나 오류로 인한 이상값은 수정
-   다른 이상값은 문제에 대한 중요한 직관을 제공할 수 있음
-   명확한 근거가 없는 이상 이상값은 절대 삭제해서는 안 됨
-   이상값이 삭제된 경우에는 이를 명확하게 보고해야 함
:::

---

-   이상치 제거한 히스토그램

::: {.panel-tabset}

## R

```{r}
SF %>% 
  filter(arr_delay < 420) %>%
  ggplot(aes(arr_delay)) + 
  geom_histogram(binwidth = 15) + 
  labs(x = "Arrival delay (in minutes)")
```

## Python

```{python}
sf_filtered = SF.filter(pl.col("arr_delay") < 420)
(
    ggplot(sf_filtered, aes(x="arr_delay"))
    + geom_histogram(binwidth=15, fill="steelblue", color="white")
    + labs(x="Arrival delay (in minutes)")
    + theme_minimal()
).show()
```

:::

---

-   대부분의 항공편이 지연 없이 도착하거나 60분 미만의 지연이 발생

-   장시간 지연이 발생할 가능성이 높은 시기를 예측할 수 있는 패턴을 파악할 수 있을까? 
-   이상값은 해당 월 또는 항공사가 장시간 지연과 관련이 있을 수 있음을 시사

::: {.panel-tabset}

## R

```{r}
SF %>% 
  mutate(long_delay = arr_delay > 60) %>%
  group_by(month, long_delay) %>%
  count() %>%
  pivot_wider(names_from = month, values_from = n) %>%
  data.frame()
```

## Python

```{python}
print(
    SF
    .with_columns(
        (pl.col("arr_delay") > 60).alias("long_delay")
    )
    .pivot(
        on="month",
        index="long_delay",
        values="arr_delay",
        aggregate_function="count"
    )
)
```

:::

---

-   6월과 7월이 문제

::: {.panel-tabset}

## R

```{r}
SF %>% 
  mutate(long_delay = arr_delay > 60) %>%
  group_by(carrier, long_delay) %>%
  count() %>%
  pivot_wider(names_from = carrier, values_from = n) %>%
  data.frame()
```

## Python

```{python}
print(
    SF
    .with_columns(
        (pl.col("arr_delay") > 60).alias("long_delay")
    )
    .pivot(
        on="carrier",
        index="long_delay",
        values="arr_delay",
        aggregate_function="count"
    )
)
```

:::

-   두 가지 간단한 분석으로 여행자에게 6월과 7월에 더 일찍 도착할 계획을 세우고 SFO로 비행할 항공사로 델타항공(DL)을 고려하도록 조언할 것을 암시

#   통계 모형

## 변동성 설명

-   지금까지의 노력은 항공편마다의 연착 변동성을 일부 설명하려 한 것
-   통계 모형은 변수를 서로 연관시키는 방법을 제공
-   관심 있는 현상의 이해 증진

> 출발예정 시각이 항공편 지연의 기대치에 어떤 영향을 미칠까? 

-   항공편 지연이 하루 동안 연쇄적으로 발생하는 경향이 있기 때문에 이른 시간에 출발하는 항공편이 지연될 가능성이 적다고 생각됨

-   이 이론이 데이터로 뒷받침되는가?

---

-   시간대를 고려하는 것부터 시작하자.
-   `hour`: `nycflights13` 패키지에서 `flights` 데이터프레임에는 출발예정 시각을 지정하는 변수

::: {.panel-tabset}

## R

```{r}
SF %>%
  group_by(hour) %>%
  count() %>%
  pivot_wider(names_from = hour, values_from = n) %>%
  data.frame()
```

## Python

```{python}
print(
    SF
    .group_by("hour")
    .len()
    .with_columns(pl.lit("count").alias("index"))
    .pivot(
        on="hour",
        index="index",
        values="len"
    )
    .drop("index") 
)
```

:::

-   이른 오전에서 오전 중반, 늦은 오후부터 이른 저녁까지는 많은 항공편이 예정
-   오전 5시 이전이나 오후 10시 이후에는 예정된 항공편이 없음

## 연착과 시간대와의 관계 탐구

::: {.panel-tabset}

## R

```{r}
SF %>%
  ggplot(aes(x = hour, y = arr_delay)) +
  geom_boxplot(alpha = 0.1, aes(group = hour)) +   # 연착 시간의 분포
  geom_smooth(method = "lm") + 
  xlab("Scheduled hour of departure") + 
  ylab("Arrival delay (minutes)") + 
  coord_cartesian(ylim = c(-30, 120)) 
```

## Python

```{python}
(
    ggplot(SF, aes(x="hour", y="arr_delay"))
    + geom_boxplot(
        aes(group="hour"), 
        alpha=0.1, 
        outlier_alpha=0  # Hide outliers to match the visual focus of coord_cartesian
    )
    + geom_smooth(method="lm", color="blue")
    + labs(
        x="Scheduled hour of departure",
        y="Arrival delay (minutes)"
    )
    + coord_cartesian(ylim=(-30, 120))
    + theme_minimal()
).show()
```

:::

---

-   평균 연착 시간은 하루 동안 시간이 지날수록 증가
-   추세선 자체는 선형회귀 모형으로 생성

::: {.panel-tabset}

## R

```{r}
mod1 <- lm(arr_delay ~ hour, data = SF)
broom::tidy(mod1)
```

## Python

```{python}
import statsmodels.formula.api as smf

model = smf.ols("arr_delay ~ hour", data=SF.to_pandas()).fit()
tidy_df = pl.from_pandas(
    model.summary2().tables[1].reset_index()
).rename({"index": "term", "Coef.": "estimate", "Std.Err.": "std_error", "t": "statistic", "P>|t|": "p_value"})

print(tidy_df)
```

:::

-   이 모형은 실제 항공편의 도착이 시간대별로 2.0 ± 0.18 분씩 증가한다고 95%의 신뢰도로 이야기함

-   매우 작은 유의확률: 시간대와 항공편 지연 사이에 연관성이 없다면 이렇게 극단적인 결과가 나올 가능성이 매우 낮다는 것을 의미

---

-   항공편 지연을 설명하는 데 도움이 될 수 있는 추가 요인은 무엇이 있을까?
    +   출발 공항, 항공사, 연도, 월, 요일 등
    +   또한 6월과 7월이 지연이 긴 달이라는 사실에 대해 이미 알고 있음

::: {.panel-tabset}

## R

```{r}
SF <- SF %>% 
  mutate(
    day = as.Date(time_hour), 
    dow = as.character(wday(day, label = TRUE)),  # day of the week
    season = ifelse(month %in% 6:7, "summer", "other month")
  )
mod2 <- lm(arr_delay ~ hour + origin + carrier + season + dow, data = SF)
```

## Python

```{python}
import statsmodels.formula.api as smf

sf = SF.with_columns([
    pl.col("time_hour").str.to_datetime().alias("time_hour")
]).with_columns([
    pl.col("time_hour").cast(pl.Date).alias("day"),
    
    pl.col("time_hour").dt.weekday().map_elements(
        lambda d: ["Mon", "Tue", "Wed", "Thu", "Fri", "Sat", "Sun"][d-1],
        return_dtype=pl.String
    ).alias("dow"),
    
    pl.when(pl.col("month").is_in([6, 7]))
      .then(pl.lit("summer"))
      .otherwise(pl.lit("other month"))
      .alias("season")
])
formula = "arr_delay ~ hour + origin + carrier + season + dow"
mod2 = smf.ols(formula, data=sf.to_pandas()).fit()

print(mod2.summary().tables[1])
```

:::

---

::: {.panel-tabset}

## R

```{r}
broom::tidy(mod2)
```

## Python

```{python}
print(
    pl.from_pandas(mod2.summary2().tables[1].reset_index())
    .rename({
        "index": "term", 
        "Coef.": "estimate", 
        "Std.Err.": "std_error", 
        "t": "statistic", 
        "P>|t|": "p_value"
    })
)
```

:::

---

-   적합된 계수(`estimate`)는 기준 그룹인 `EWR` 대신 `JFK`에서 출발하는 경우 평균 지연에 4.1분을 더해야 한다는 것을 알려줌. 
-   델타항공은 다른 항공사보다 연착이 적음
-   6월과 7월(25분), 일요일(5분)에 평균적으로 지연 시간이 더 긺
    + 아시아나 착륙 사고가 7월
-   토요일은 평균 연착 시간보다 6분 짧음 (각 요일은 알파벳순으로 먼저 오기 때문에 기준 그룹으로 선택한 금요일과 비교) 
-   표준 오차: 추정량의 정밀도를 알려줌
-   유의확률: 변수 간에 체계적인 연관성이 없더라도 개별 패턴이 우연히 발생할 것으로 예상되는 것과 일치할 확률

-   다른 모형: "항공편이 100분 이상 연착할 확률은 얼마나 될까?"

# 교락

## 다른 요인에 의한 설명

> 상관관계가 인과관계를 의미하지는 않는다.

-   상관관계가 인과 관계를 암시하는 경우가 많음 (임의화검정에서뿐만은 아님) 

-   관측 연구에서의 주요 관심사는 두 요인 간의 겉보기 관계를 실제로 결정할 수 있는 다른 요인에 의해 실제 연관성이 왜곡되고 있는 것은 아닌지의 여부
    +   이들 요인은 조사 중인 상관(또는 인과)관계에 혼선을 줄 수 있음 (confounder, 교락)

## 임의화 검정

-   증거 기반 연구의 표준
-   온라인 업계에서는 A/B 테스트라고도 불림

-   일반적으로 처치의 효과를 비교하기 위해 수행(예: 두 가지 형태의 웹 페이지) 
-   새로운 개입을 받는 사람과 대조군(또는 표준 처치)을 받는 사람을 통제함으로써 다른 모든 요인이 두 그룹 간에 평균적으로 균형을 이루도록 함
-   시험이 끝날 때 측정된 결과에 차이가 있는 경우, 이는 치료법의 적용에 기인한 것이라고 결론을 내릴 수 있음
-   주의: 피험자가 처치를 따르지 않거나 추적 관찰에서 사라지는 경우 임의화 검정도 교락을 일으킬 수 있음

## 관측 연구

-   실용성의 문제
    +   담배가 폐암을 유발하는지 여부를 확인하기 위해 일부 어린이에게는 담배를 피우고 다른 어린이에게는 담배를 피우지 않도록 무작위로 배정
    +   커피가 장기적으로 건강에 영향을 미치는지 확인하기 위해 성인을 무작위로 커피를 마시게 하거나 마시지 않게 함
    
-   관측 연구만이 중요한 질문에 답할 수 있는 유일한 방법일 수 있음

-   데이터과학자는 주로 관측자료로 작업


## 미국 수학능력시험(SAT) 자료

-   미국 50개 주의 평균 교사 급여(2010년 기준)와 평균 총 SAT 점수에 대한 관측 자료

> 교사 급여가 높을수록 주 차원에서 시험 결과가 더 좋은 것과 관련이 있을까? 그렇다면 시험 성적을 개선하기 위해 급여를 조정해야 하는가? 

::: {.panel-tabset}

## R

```{r}
#| eval: false
#| label: sat2010
SAT_2010 <- SAT_2010 %>%
  mutate(Salary = salary/1000)
SAT_plot <- ggplot(data = SAT_2010, aes(x = Salary, y = total)) + 
  geom_point() + 
  geom_smooth(method = "lm") + 
  ylab("Average total score on the SAT") + 
  xlab("Average teacher salary (thousands of USD)")
SAT_plot
```

## Python

```{python}
#| eval: false
#| label: sat2010-python
SAT_2010 = pl.read_csv('data/SAT_2010.csv')

sat_2010 = SAT_2010.with_columns(
    (pl.col("salary") / 1000).alias("Salary")
)
sat_plot = (
    ggplot(sat_2010, aes(x="Salary", y="total"))
    + geom_point(alpha=0.7)
    + geom_smooth(method="lm", color="blue")
    + labs(
        y="Average total score on the SAT",
        x="Average teacher salary (thousands of USD)"
    )
)
sat_plot.show()
```

:::

---

::: {.panel-tabset}

## R

```{r}
#| echo: false
#| label: sat2010
```

## Python

```{python}
#| echo: false
#| label: sat2010-python
``` 

:::

---

::: {.panel-tabset}

## R

```{r}
SAT_mod1 <- lm(total ~ Salary, data = SAT_2010)
broom::tidy(SAT_mod1)
```

## Python

```{python}
import statsmodels.formula.api as smf

model_sat = smf.ols("total ~ Salary", data=sat_2010.to_pandas()).fit()
print(
    pl.from_pandas(model_sat.summary2().tables[1].reset_index())
    .rename({
        "index": "term", 
        "Coef.": "estimate", 
        "Std.Err.": "std_error", 
        "t": "statistic", 
        "P>|t|": "p_value"
    })
)
```

:::

---

### 교락 요인

-   숨어 있는 또 다른 중요한 요소: 각 주에서 SAT를 치르는 학생의 비율은 매우 다양(2010년에는 3%에서 93%까지) 

::: {.panel-tabset}

## R

```{r}
SAT_2010 %>% skim(sat_pct)
```

## Python

```{python}
sat_2010.select("sat_pct").describe()
```

:::

---

-   주(state)를 두 그룹으로 나누는 `SAT_grp` 층화 변수를 만들자.

::: {.panel-tabset}

## R

```{r}
SAT_2010 <- SAT_2010 %>%
  mutate(SAT_grp = ifelse(sat_pct <= 27, "Low", "High"))
SAT_2010 %>%
  group_by(SAT_grp) %>% count()
```

## Python

```{python}
sat_2010 = sat_2010.with_columns(
    pl.when(pl.col("sat_pct") <= 27)
    .then(pl.lit("Low"))
    .otherwise(pl.lit("High"))
    .alias("SAT_grp")
)
print(
    sat_2010
    .group_by("SAT_grp")
    .agg(pl.len().alias("n"))
)
```

:::

---

::: {.panel-tabset}

## R

```{r}
SAT_plot %+% SAT_2010 + 
  aes(color = SAT_grp) + 
  scale_color_brewer("% taking\nthe SAT", palette = "Set2")
```

## Python

```{python}
(
    ggplot(sat_2010, aes(x="Salary", y="total", color="SAT_grp"))
    + geom_point(alpha=0.7)
    + geom_smooth(method="lm")
    + labs(
        y="Average total score on the SAT",
        x="Average teacher salary (thousands of USD)"
    )
    + scale_color_brewer(
        type="qual", 
        palette="Set2", 
        name="% taking\nthe SAT"
    )
).show()
```

:::

---

-   7장의 반복법을 사용하여 두 개의 개별 그룹에 적합한 선형회귀 모형의 계수 도출

::: {.panel-tabset}

## R

```{r}
SAT_2010 %>%
  group_by(SAT_grp) %>%
  group_modify(~broom::tidy(lm(total ~ Salary, data = .x)))
```

## Python

```{python}
import statsmodels.formula.api as smf

def tidy_linear_model(df: pl.DataFrame):
    model = smf.ols("total ~ Salary", data=df.to_pandas()).fit()
    return (
        pl.from_pandas(model.summary2().tables[1].reset_index())
        .rename({
            "index": "term", 
            "Coef.": "estimate", 
            "Std.Err.": "std_error", 
            "t": "statistic", 
            "P>|t|": "p_value"
        })
    )
print(
    sat_2010
    .group_by("SAT_grp")
    .map_groups(tidy_linear_model)
)
```

:::

---

### 심슨 역설

-   심슨 역설의 정량적 버전
    +   SAT 응시 비율이 낮은 주에서는 교사 급여와 SAT 점수가 양의 상관관계를 보임
    +   SAT 응시 비율이 높은 주에서는 교사 급여와 SAT 점수가 양의 상관관계를 보임
    +   **응시 비율을 무시**하면 교사 급여와 SAT 점수가 음의 상관관계를 보임.
    

-   교락변수가 측정되는 경우 문제를 해결하는 것은 간단
    +   층화
    +   다중 회귀
    
---
    
-   회귀 모형에 `sat_pct` 변수를 예측 변수로 추가

::: {.panel-tabset}

## R

```{r}
SAT_mod2 <- lm(total ~ Salary + sat_pct, data = SAT_2010)
broom::tidy(SAT_mod2)
```

## Python

```{python}
import statsmodels.formula.api as smf

model_sat_adj = smf.ols("total ~ Salary + sat_pct", data=sat_2010.to_pandas()).fit()

print(
    pl.from_pandas(model_sat_adj.summary2().tables[1].reset_index())
    .rename({
        "index": "term", 
        "Coef.": "estimate", 
        "Std.Err.": "std_error", 
        "t": "statistic", 
        "P>|t|": "p_value"
    })
)
```

:::

-   `sat_pct`를 통제했을 때 `Salary`의 기울기가 양수이고 통계적으로 유의
    +   `SAT_grp`로 층화분석한 결과와 일치

-   교사 급여가 SAT 점수 상승의 원인이라고 단정할 수는 없음
    +   그러나 교락 요인을 고려한 후 관찰한 연관성은 그렇지 않은 연관성보다 더 신뢰할 수 있음

-   관측자료에서 의미를 찾으려 할 때는 관측된 연관성을 왜곡할 수 있는 잠재적인 교락 요인을 찾아내는 것이 중요

#   유의확률의 위험성

##  통계적 가설검정의 위험성

-   유의확률(p값)은 데이터의 패턴이 실제로 무작위 우연의 결과라는 귀무가설 하에서 통계량이 관찰된 통계량보다 더 극단적인 값으로 나타날 확률

-   항공사 데이터 예제
    + "예측 변수와 항공편 지연 사이에 연관성이 없다"

-   SAT 성적과 연봉 예제
    + "실제(모집단) 회귀 계수(기울기)가 0"

-   통상적으로 유의확률이 유의수준(예: $\alpha$=0.05) 이하이면 귀무가설을 기각

---

-   "전부 아니면 전무" 사고방식의 문제
    +   귀무가설이 참으로 설정된 세계를 시뮬레이션하여 유의확률 계산
    +   유의확률이 크면 데이터가 시뮬레이션과 일치함을 나타낸다. 
    +   유의확률이 매우 작으면 시뮬레이션이 관찰된 패턴의 메커니즘을 설명하는 것과 관련이 없음을 의미
        -   이 수치만으로는 어떤 종류의 가설이 패턴과 관련성이 있는지 알기 어려움
    +   "유의한 결과"는 귀무가설을 거부할 수 있다는 뜻 --- 어떤 가설을 받아들여야 하는지는 알려주지 않음

---

## 미국 통계학회의 유의확률에 대한 성명서(Wasserstein and Lazar 2016)

-   유의확률은 데이터가 지정된 통계 모형과 얼마나 호환되지 않는지를 나타낼 수 있다.
-   유의확률은 연구 가설이 참일 확률이나 데이터가 무작위적인 우연에 의해 생성되었을 확률을 측정하지 않는다.
-   과학적 결론 또는 정책 결정은 유의확률이 특정 임계값을 통과했는지 여부에만 근거해서는 안 된다.
-   적절한 추론을 위해서는 완전한 보고와 투명성이 필요하다.
-   유의확률 또는 통계적 유의성은 효과의 크기나 결과의 중요성을 측정하는 것이 아니다.
-   유의확률은 그 자체로는 모형이나 가설에 대한 증거의 좋은 척도를 제공하지 않는다.

---

::: {.callout-note} 
-   항상 결정(귀무가설 기각 또는 기각 실패)만 보고하지 말고 실제 유의확률(또는 p <0.0001과 같은 문구)을 보고하라. 
-   신뢰 구간은 종종 더 해석하기 쉬우므로 함께 보고하라.
:::

## 다중 검정

-   분석에는 하나의 가설 검정이 아니라 수십 개 이상의 가설이 포함될 수 있음 

-   이러한 상황에서는 유의수준이 낮아도 데이터와 귀무가설 사이의 불일치를 입증하지 못함

-   임의화검정에서는 주결과 및 보조 결과를 미리 지정 가능
    +   본페로니 보정 등 

-   관찰연구에서는 사전 지정된 프로토콜이 없으므로 어떤 수준의 본페로니 보정이 적절한지 알기 어려움

## 갈림길의 정원 (Andrew Gelman)

<http://www.stat.columbia.edu/~gelman/research/unpublished/p_hacking.pdf>

-   대부분의 분석에는 최종 분석이 설정되기 전에 데이터 코딩, 중요한 요인 결정, 모형 상정 및 수정 등에 대한 많은 결정이 수반
-   데이터를 살펴보고 간결한 표현을 구성하는 작업이 포함
    +   연속형 예측 변수를 임의의 그룹으로 잘라 해당 예측 변수와 결과 간의 관계를 평가
    +   탐색적 자료분석 과정에서 특정 변수를 회귀 모형에 포함하거나 제외

-   다른 옵션보다 더 많은 신호(또는 더 작은 유의확률)를 산출하는 결정을 선택 --- 귀무가설 기각 편향

-   임상시험: 분석 계획을 미리 지정하고 게시해야 하므로 갈림길의 정원 문제가 덜 일반적
-   대부분의 데이터과학 문제: 재현 가능한 결과에 대한 의문으로 이어질 수 있음




 


